---
title: "W2. 켤레사전분포 (Conjugate Priors)"
description: "적분 없이 사후분포를 닫힌 형태로 얻는 켤레 구조를 Beta-Binomial, Gamma-Poisson, Normal-Normal로 익히고 base R로 직접 구현합니다."
author: "Eunji Ha"
date: today

format:
  html:
    include-in-header:
      text: |
        <meta name="ai-title" content="W2. 켤레사전분포 (Conjugate Priors)">
        <meta name="ai-context" content="
        이 챕터는 켤레사전분포(conjugate prior)를 다룹니다. 사후분포 p(theta|y) = p(y|theta) p(theta) / p(y) 의 분모인 주변가능도 p(y)는 적분이라 일반적으로 계산이 어렵습니다. 사전분포를 가능도의 켤레족으로 고르면 이 적분 없이 사후가 같은 분포족의 닫힌 형태로 나오고, 갱신은 모수 덧셈으로 끝납니다.
        (1) Beta-Binomial: 사전 Beta(a,b) + n회 중 k회 성공 -> 사후 Beta(a+k, b+n-k). a는 가상의 성공 횟수, b는 가상의 실패 횟수라는 pseudo-count 해석이 가능합니다. 사후평균 (a+k)/(a+b+n)은 사전평균 a/(a+b)와 MLE k/n의 가중평균이고 사전 가중치 w = (a+b)/(a+b+n)은 n이 커지면 0으로 갑니다. 맥락은 대립유전자 빈도와 대립유전자 특이적 발현(ASE)입니다.
        (2) Gamma-Poisson: 사전 Gamma(a, b=rate) + Poisson y_1..y_n -> 사후 Gamma(a + sum(y), b + n). RNA-seq read count 맥락이며, 람다를 감마로 혼합하면 주변분포가 음이항분포가 되어 과산포(overdispersion)를 설명합니다.
        (3) Normal-Normal (분산 기지): 정밀도(precision) = 1/분산으로 쓰면 사후 정밀도는 사전 정밀도와 데이터 정밀도 n/sigma^2의 합이고 사후평균은 정밀도 가중평균입니다.
        순차 업데이트(sequential updating)는 오늘의 사후가 내일의 사전이 된다는 성질로, 데이터를 한 번에 넣든 나눠 넣든 사후가 같습니다.
        실습은 update_beta(), update_gamma(), update_normal() 세 함수를 base R로 작성하고 dbeta, pbeta, dgamma, pgamma, qgamma, dbinom, rbinom, rpois, rgamma, rnorm을 씁니다. 켤레 결과는 격자 수치적분으로 교차검증합니다. 켤레는 단순 모형에서만 가능해 계층 모형이나 회귀로 가면 깨지고, 그때는 MCMC가 필요합니다.
        ">
---

## 학습 목표

- 켤레사전분포가 왜 정규화상수 적분을 피하게 해 주는지 설명할 수 있다.
- Beta-Binomial, Gamma-Poisson, Normal-Normal 세 쌍의 사후 갱신 공식을 적용할 수 있다.
- 사후평균이 사전평균과 최대가능도추정치의 가중평균임을 수식과 그림으로 설명할 수 있다.
- `update_beta()`, `update_gamma()`, `update_normal()`을 base R로 직접 구현할 수 있다.
- 켤레 결과를 격자 수치적분으로 교차검증하고, 켤레의 한계를 말할 수 있다.

## 들어가며: 적분이 가로막을 때

대립유전자 특이적 발현(allele-specific expression, ASE)을 본다고 합시다. 한 이형접합 부위에 정렬된 read가 40개이고 그중 26개가 대립유전자 A에서 왔습니다. A의 상대 빈도 $\theta$는 얼마일까요. 빈도주의라면 $\hat\theta = 26/40 = 0.65$로 끝나지만, 우리는 $\theta$에 대한 분포 전체를 원합니다.

베이즈 정리는 $p(\theta \mid y) \propto p(y \mid \theta)\, p(\theta)$까지는 쉽게 줍니다. 문제는 비례기호를 등호로 바꾸는 분모, 즉 주변가능도(marginal likelihood) $p(y) = \int p(y \mid \theta) p(\theta)\, d\theta$입니다. 모수가 하나면 수치적분으로 넘길 수 있지만 모수가 수십 개만 되어도 불가능해집니다. 그런데 사전분포를 가능도에 **맞춰서** 고르면 곱한 결과가 다시 같은 분포족의 형태가 되어, 정규화상수를 이미 아는 값으로 읽어낼 수 있습니다. 이 성질을 켤레(conjugate)라고 부릅니다.

::: {.callout-tip}
## 핵심 직관
켤레란 사전분포와 사후분포가 같은 분포족에 속하도록 사전을 고른 것입니다. 그러면 갱신은 적분이 아니라 **모수 몇 개의 덧셈**으로 끝납니다. 데이터는 분포의 모양을 바꾸는 것이 아니라 분포의 모수를 옮길 뿐입니다.
:::

## Beta-Binomial: 비율을 다룰 때

ASE, 대립유전자 빈도(allele frequency), 메틸화 비율처럼 "n번 중 k번" 형태의 데이터는 이항분포로 씁니다. 여기에 맞는 켤레 사전은 $[0,1]$ 위의 Beta 분포입니다.

작은 수치 예부터 봅시다. 사전을 Beta(2, 2)로 두고 read 10개 중 7개가 A였다면 사후는 Beta(2+7, 2+3) = Beta(9, 5)이고, 갱신에 필요한 것은 덧셈 두 번뿐입니다. 사전 모수를 읽는 좋은 방법도 있습니다. Beta(a, b)는 **이미 a번 성공하고 b번 실패한 것을 본 셈 치자**는 뜻이며, 이를 가상 관측 횟수(pseudo-count)라고 부릅니다. Beta(1,1)은 성공 1회 실패 1회에 해당하는 균등분포이고, Beta(20,20)은 이미 40번을 관측해 0.5 근처라고 믿는다는 뜻이라 데이터 40개로도 쉽게 흔들리지 않습니다.

::: {.callout-note collapse="true"}
## 수식으로 보기

$$ p(\theta) \propto \theta^{a-1}(1-\theta)^{b-1}, \qquad p(y \mid \theta) \propto \theta^{k}(1-\theta)^{n-k} $$

두 식을 곱하면 지수만 더해집니다.

$$ p(\theta \mid y) \propto \theta^{a+k-1}(1-\theta)^{b+n-k-1} \;\Longrightarrow\; \theta \mid y \sim \mathrm{Beta}(a+k,\; b+n-k) $$

$a, b$는 사전 모수, $n$은 시행 수, $k$는 성공 수입니다. 정규화상수는 Beta 분포의 것이므로 따로 적분할 필요가 없습니다.
:::

### 사후평균은 가중평균입니다

사후평균 $(a+k)/(a+b+n)$은 사전평균과 최대가능도추정치(maximum likelihood estimate, MLE) $k/n$의 가중평균으로 다시 쓸 수 있습니다. 사전에 준 가상 관측 수 $a+b$가 실제 표본 크기 $n$과 경쟁하는 구조라서, $n$이 커지면 사전의 몫은 자연히 줄어듭니다.

::: {.callout-note collapse="true"}
## 수식으로 보기

$$ \mathbb{E}[\theta \mid y] = \frac{a+k}{a+b+n} = \underbrace{\frac{a+b}{a+b+n}}_{w}\cdot\frac{a}{a+b} \;+\; \underbrace{\frac{n}{a+b+n}}_{1-w}\cdot\frac{k}{n} $$

$w$는 사전에 실리는 가중치입니다. $n \to \infty$이면 $w \to 0$이므로 사후평균은 MLE로 수렴합니다. 반대로 $n$이 작으면 사전이 결론을 좌우합니다.
:::

::: {.callout-warning}
## 흔한 오해
Beta(1,1)이 정보가 없는 사전이라고들 하지만 정보가 0인 것은 아닙니다. 성공 1회 실패 1회를 넣은 것과 같아서 $k=0$일 때도 사후평균이 0이 아니라 $1/(n+2)$가 됩니다. 사전이 무해한지는 항상 pseudo-count로 환산해 판단하십시오.
:::

## Gamma-Poisson: 카운트를 다룰 때

RNA-seq에서 한 유전자의 read count는 Poisson으로 시작하는 것이 자연스럽습니다. 평균 $\lambda$는 양수여야 하므로 사전은 양의 실수 위의 Gamma가 적합하고, 실제로 켤레입니다.

Gamma(a, b)에서 b를 rate(비율) 모수로 쓰면 평균은 $a/b$이고 여기서도 pseudo-count 해석이 됩니다. a는 **가상으로 이미 센 read 수**, b는 **가상으로 이미 관측한 표본 수(또는 총 노출량)** 입니다. 관측 $y_1,\dots,y_n$을 넣으면 a에는 총 카운트가, b에는 표본 수가 더해집니다.

::: {.callout-note collapse="true"}
## 수식으로 보기

$$ p(\lambda) \propto \lambda^{a-1}e^{-b\lambda}, \qquad p(y \mid \lambda) \propto \lambda^{\sum_i y_i} e^{-n\lambda} \;\Longrightarrow\; \lambda \mid y \sim \mathrm{Gamma}\!\left(a + \textstyle\sum_{i} y_i,\; b + n\right) $$

표본마다 노출량(library size 등) $e_i$가 다르면 $n$ 대신 $\sum_i e_i$가 들어갑니다. 사후평균은 $(a+\sum y_i)/(b+n)$입니다.
:::

Poisson은 평균과 분산이 같다고 가정하지만 실제 RNA-seq 카운트는 분산이 평균보다 큽니다. 이를 과산포(overdispersion)라고 합니다. 여기에 켤레 구조가 그대로 쓰입니다. 표본마다 $\lambda_i \sim \mathrm{Gamma}$를 뽑고 $y_i \sim \mathrm{Poisson}(\lambda_i)$로 두면, 감마를 적분해 없앤 주변분포가 정확히 음이항분포(negative binomial)가 됩니다. edgeR, DESeq2가 음이항을 쓰는 이유가 이 감마 혼합(gamma mixture)입니다.

## Normal-Normal: 정밀도로 보면 깔끔합니다

분산 $\sigma^2$를 안다고 가정한 정규 관측에 정규 사전을 쓰면 사후도 정규입니다. 이때 평균과 분산 대신 **정밀도(precision)** $=1/\text{분산}$으로 쓰면 식이 눈에 들어옵니다. 정밀도는 그대로 더해지고, 사후평균은 정밀도를 가중치로 쓴 가중평균입니다.

::: {.callout-note collapse="true"}
## 수식으로 보기

사전 $\mu \sim \mathcal{N}(\mu_0, \tau_0^2)$, 관측 $y_i \sim \mathcal{N}(\mu, \sigma^2)$ ($\sigma^2$ 기지)에서 사전 정밀도 $\kappa_0 = 1/\tau_0^2$, 데이터 정밀도 $\kappa_n = n/\sigma^2$라고 두면

$$ \mu \mid y \sim \mathcal{N}\!\left( \frac{\kappa_0 \mu_0 + \kappa_n \bar{y}}{\kappa_0 + \kappa_n},\; \frac{1}{\kappa_0 + \kappa_n}\right) $$

정밀도는 단순히 더해지고, 평균은 정밀도로 가중평균됩니다. $\kappa_0 \to 0$이면 사후평균은 $\bar{y}$, 즉 MLE가 됩니다.
:::

## 순차 업데이트: 오늘의 사후가 내일의 사전

켤레 구조의 실용적 장점은 갱신이 누적된다는 점입니다. read 40개를 한 번에 넣든 10개씩 네 번 나눠 넣든 마지막 사후는 같습니다. Beta(a,b)에 $k$와 $n-k$를 더하는 연산이 결합법칙을 만족하기 때문입니다. 데이터가 실시간으로 쌓이는 상황에서 과거 데이터를 다시 보관할 필요가 없습니다.

::: {.callout-tip}
## 핵심 직관
사후분포는 지금까지 본 모든 정보의 요약입니다. 켤레 모형에서 그 요약은 모수 두세 개로 충분하고, 그래서 베이즈 갱신을 온라인 학습처럼 쓸 수 있습니다.
:::

## 실습: base R로 직접 구현

### 갱신 함수 세 개

```{r}
# Beta-Binomial: 사전 Beta(a, b) + 이항 관측(n회 중 k회 성공)
update_beta <- function(a, b, n, k) {
  stopifnot(a > 0, b > 0, k >= 0, k <= n)
  list(a = a + k, b = b + n - k)
}
# Gamma-Poisson: 사전 Gamma(a, b=rate) + 카운트 벡터 y
# exposure는 표본별 노출량(library size 등). 기본값은 모두 1.
update_gamma <- function(a, b, y, exposure = rep(1, length(y))) {
  stopifnot(a > 0, b > 0, all(y >= 0), length(exposure) == length(y))
  list(a = a + sum(y), b = b + sum(exposure))
}
# Normal-Normal: 사전 N(mu0, tau0^2) + 관측 y (관측 표준편차 sigma는 기지)
update_normal <- function(mu0, tau0, y, sigma) {
  prec_prior <- 1 / tau0^2            # 사전 정밀도
  prec_data  <- length(y) / sigma^2   # 데이터 정밀도
  prec_post  <- prec_prior + prec_data
  mu_post <- (prec_prior * mu0 + prec_data * mean(y)) / prec_post
  list(mu = mu_post, tau = sqrt(1 / prec_post), precision = prec_post)
}
# 동작 확인
unlist(update_beta(2, 2, n = 10, k = 7))
unlist(update_gamma(2, 0.5, y = c(9, 14, 11)))
unlist(update_normal(0, 10, y = c(1.2, 0.8, 1.5), sigma = 1))
```

### 사전 3종이 같은 데이터를 만났을 때

가상의 ASE 데이터입니다. 한 이형접합 부위의 read 40개 중 26개가 대립유전자 A에서 왔다고 가정합니다.

```{r}
#| fig-width: 9
#| fig-height: 4.2
n_reads <- 40   # 총 read 수 (가상의 데이터)
k_alt   <- 26   # 대립유전자 A read 수
grid <- seq(0, 1, length.out = 512)
prior_set <- list("Beta(1,1)" = c(1, 1), "Beta(2,8)" = c(2, 8), "Beta(20,20)" = c(20, 20))
cols <- c("#1a6e3c", "#c0392b", "#2c7fb8")

par(mfrow = c(1, 2), mar = c(4.2, 4.2, 3, 1))
# 왼쪽: 사전분포 세 종류
plot(grid, dbeta(grid, 1, 1), type = "n", ylim = c(0, 6),
     main = "사전분포 3종", xlab = expression(theta), ylab = "밀도")
for (i in seq_along(prior_set)) {
  ab <- prior_set[[i]]
  lines(grid, dbeta(grid, ab[1], ab[2]), col = cols[i], lwd = 2)
}
legend("topright", legend = names(prior_set), col = cols, lwd = 2, bty = "n")
# 오른쪽: 같은 데이터를 준 뒤의 사후분포
plot(grid, dbeta(grid, 1, 1), type = "n", ylim = c(0, 8),
     main = "같은 데이터(40 중 26) 뒤의 사후분포",
     xlab = expression(theta), ylab = "밀도")
for (i in seq_along(prior_set)) {
  ab <- prior_set[[i]]
  post <- update_beta(ab[1], ab[2], n_reads, k_alt)
  lines(grid, dbeta(grid, post$a, post$b), col = cols[i], lwd = 2)
}
abline(v = k_alt / n_reads, col = "grey60", lty = 2)
legend("topleft", legend = c(names(prior_set), "MLE = 0.65"),
       col = c(cols, "grey60"), lwd = 2, lty = c(1, 1, 1, 2), bty = "n")
```

사후평균은 Beta(2,8)에서 0.560, Beta(20,20)에서 0.575로 둘 다 MLE 0.65보다 왼쪽에 있습니다. 가상 관측 수가 40으로 더 큰 Beta(20,20) 쪽이 오히려 **덜** 당겨졌다는 점에 주목하십시오. 당김의 크기는 사전 가중치 $w=(a+b)/(a+b+n)$과 사전평균과 MLE의 거리 $|a/(a+b) - k/n|$의 **곱**으로 정해지기 때문입니다. Beta(2,8)은 $w=10/50=0.2$에 거리 $|0.2-0.65|=0.45$라 당김이 $0.2\times0.45=0.090$이고, Beta(20,20)은 $w=40/80=0.5$로 두 배 반이지만 거리가 $|0.5-0.65|=0.15$뿐이라 당김이 $0.5\times0.15=0.075$에 그칩니다. 가상 관측 수가 크다고 항상 더 당기는 것이 아니라, 사전이 데이터와 **얼마나 다른 곳을 가리키는지**를 함께 봐야 합니다.

### 사전평균과 MLE의 가중평균 확인

```{r}
# 사후평균을 직접 계산한 값과 가중평균 공식으로 구한 값이 같은지 확인합니다.
check_weighted_mean <- function(a, b, n, k) {
  post <- update_beta(a, b, n, k)
  w <- (a + b) / (a + b + n)
  c(direct = post$a / (post$a + post$b),
    mixed = w * (a / (a + b)) + (1 - w) * (k / n), prior_weight = w)
}
round(rbind("Beta(2,8)" = check_weighted_mean(2, 8, n_reads, k_alt),
            "Beta(20,20)" = check_weighted_mean(20, 20, n_reads, k_alt)), 4)

# n이 커질수록 사전 가중치 w가 줄어드는 모습
n_seq <- 1:300
plot(n_seq, (20 + 20) / (40 + n_seq), type = "l", col = "#2c7fb8", lwd = 2, ylim = c(0, 1),
     main = "표본이 커질수록 사전의 몫은 줄어듭니다",
     xlab = "표본 크기 n", ylab = "사후평균에서 사전의 가중치 w")
lines(n_seq, (2 + 8) / (10 + n_seq), col = "#c0392b", lwd = 2)
lines(n_seq, (1 + 1) / (2 + n_seq), col = "#1a6e3c", lwd = 2)
legend("topright", legend = c("Beta(20,20)", "Beta(2,8)", "Beta(1,1)"),
       col = c("#2c7fb8", "#c0392b", "#1a6e3c"), lwd = 2, bty = "n")
```

### 순차 업데이트 6단계

```{r}
#| fig-width: 9
#| fig-height: 5.5
set.seed(42)
true_theta <- 0.35                                 # 가상의 참값
obs <- rbinom(200, size = 1, prob = true_theta)    # read 단위 0/1 관측
prior_a <- 2; prior_b <- 2
steps <- c(0, 5, 20, 50, 100, 200)

par(mfrow = c(2, 3), mar = c(4, 4, 3, 1))
for (m in steps) {
  k_m <- if (m == 0) 0 else sum(obs[1:m])
  post <- update_beta(prior_a, prior_b, n = m, k = k_m)
  plot(grid, dbeta(grid, post$a, post$b), type = "l", col = "#1a6e3c", lwd = 2,
       main = paste0("n = ", m, " (k = ", k_m, ")"),
       xlab = expression(theta), ylab = "밀도")
  abline(v = true_theta, col = "#c0392b", lty = 2)              # 참값
  abline(v = post$a / (post$a + post$b), col = "#2c7fb8", lty = 3)  # 사후평균
}
```

빨간 점선이 참값, 파란 점선이 사후평균입니다. n이 0일 때는 사전 그 자체이고, n이 커질수록 분포가 좁아지며 사후평균이 참값으로 다가갑니다. 같은 데이터를 한 번에 넣은 결과와 나눠 넣은 결과가 같은지도 확인합니다.

```{r}
one_shot <- update_beta(prior_a, prior_b, n = 200, k = sum(obs))   # 200개를 한 번에
cur <- list(a = prior_a, b = prior_b)                              # 50개씩 네 번
for (blk in split(obs, rep(1:4, each = 50))) {
  cur <- update_beta(cur$a, cur$b, n = length(blk), k = sum(blk))
}
rbind(one_shot = unlist(one_shot), sequential = unlist(cur))
```

### Gamma-Poisson: 유전자 read count

가상의 유전자 하나에 대해 표본 6개의 read count를 만들고 사후평균과 95% 신용구간을 구합니다.

```{r}
set.seed(42)
y_counts <- rpois(6, lambda = 12)   # 가상의 read count 6개
y_counts
g_post <- update_gamma(a = 2, b = 0.5, y = y_counts)  # 약한 사전(사전평균 4)
post_mean <- g_post$a / g_post$b
ci <- qgamma(c(0.025, 0.975), shape = g_post$a, rate = g_post$b)
cat("사후 Gamma(shape =", g_post$a, ", rate =", g_post$b, ")\n")
cat("사후평균:", round(post_mean, 3), " MLE:", round(mean(y_counts), 3), "\n")
cat("95% 신용구간: [", round(ci[1], 3), ",", round(ci[2], 3), "]\n")

lam <- seq(5, 22, length.out = 512)
plot(lam, dgamma(lam, shape = g_post$a, rate = g_post$b), type = "l", col = "#1a6e3c",
     lwd = 2, main = "Gamma-Poisson 사후분포와 95% 신용구간",
     xlab = expression(lambda), ylab = "밀도")
abline(v = ci, col = "#c0392b", lty = 2)
abline(v = post_mean, col = "#2c7fb8", lwd = 2)
legend("topright", legend = c("사후밀도", "95% 신용구간", "사후평균"),
       col = c("#1a6e3c", "#c0392b", "#2c7fb8"), lwd = 2, lty = c(1, 2, 1), bty = "n")
```

과산포가 왜 음이항으로 이어지는지 시뮬레이션으로 짧게 확인합니다.

```{r}
set.seed(42)
n_sim <- 20000
lam_i <- rgamma(n_sim, shape = 4, rate = 4 / 12)  # 표본마다 다른 평균 (전체 평균 12)
y_mix <- rpois(n_sim, lambda = lam_i)             # 감마로 혼합된 Poisson
rbind(gamma_mixture = c(mean = mean(y_mix), var = var(y_mix)),
      pure_poisson = {z <- rpois(n_sim, 12); c(mean = mean(z), var = var(z))})
```

평균은 비슷한데 분산이 크게 다릅니다. 감마 혼합의 주변분포가 음이항분포이고, 이것이 RNA-seq 차등발현 도구들이 음이항을 쓰는 이유입니다.

### 켤레 결과를 격자 수치적분으로 교차검증

```{r}
a0 <- 2; b0 <- 8                             # Beta(2,8) 사전 + 40회 중 26회 성공
fine <- seq(0, 1, length.out = 4001)
unnorm <- dbeta(fine, a0, b0) * dbinom(k_alt, size = n_reads, prob = fine)
# 사다리꼴 공식으로 정규화상수(주변가능도)를 근사합니다.
dx <- diff(fine)
area <- sum((unnorm[-1] + unnorm[-length(unnorm)]) / 2 * dx)
post_numeric <- unnorm / area
post_closed <- update_beta(a0, b0, n_reads, k_alt)
post_exact <- dbeta(fine, post_closed$a, post_closed$b)
max(abs(post_numeric - post_exact))          # 두 밀도의 최대 차이

plot(fine, post_numeric, type = "l", col = "#c0392b", lwd = 4,
     main = "격자 수치적분 사후 vs 켤레 공식 사후",
     xlab = expression(theta), ylab = "밀도")
lines(fine, post_exact, col = "#1a6e3c", lwd = 2, lty = 2)
legend("topright",
       legend = c("수치적분", paste0("Beta(", post_closed$a, ",", post_closed$b, ")")),
       col = c("#c0392b", "#1a6e3c"), lwd = c(4, 2), lty = c(1, 2), bty = "n")
```

두 곡선이 겹칩니다. 모수가 하나뿐이라 수치적분이 가능했지만, 모수가 늘면 격자 크기가 지수적으로 커져 이 방법은 곧 쓸 수 없게 됩니다.

## 켤레의 한계

- 사전분포의 모양이 켤레족으로 강제됩니다. 실제 사전 지식이 이봉형(bimodal)이면 표현할 수 없습니다.
- 계층 모형(hierarchical model), 공변량이 들어간 회귀, 결측이 있는 모형은 대부분 켤레가 아닙니다.
- 음이항의 산포 모수처럼 모수가 둘 이상 얽히면 닫힌 형태가 사라집니다.

그래서 현실 모형에서는 사후에서 표본을 뽑는 방법이 필요합니다.

## 연습문제

### 문제 1. 소표본에서 사전이 결론을 바꾸는 예

read가 5개뿐이고 그중 4개가 대립유전자 A였습니다. Beta(1,1)과 Beta(20,20)을 사전으로 썼을 때 $P(\theta > 0.5 \mid y)$가 각각 얼마인지 계산하고, 데이터가 40개 중 32개로 늘어나면 어떻게 달라지는지 비교하십시오.

::: {.callout-note collapse="true"}
## 풀이

```{r}
prob_gt_half <- function(a, b, n, k) {
  post <- update_beta(a, b, n, k)
  1 - pbeta(0.5, post$a, post$b)   # P(theta > 0.5 | y)
}
small <- c(flat = prob_gt_half(1, 1, 5, 4), strong = prob_gt_half(20, 20, 5, 4))
large <- c(flat = prob_gt_half(1, 1, 40, 32), strong = prob_gt_half(20, 20, 40, 32))
round(rbind(`n=5, k=4` = small, `n=40, k=32` = large), 4)
```

n=5에서는 균등 사전이 0.89 수준의 확신을 주는 반면 Beta(20,20)은 0.67에 머물러 결론이 갈립니다. 같은 비율이라도 n=40이 되면 두 사전의 답이 모두 높아지고 차이도 줄어듭니다. 소표본에서는 사전 선택을 반드시 민감도 분석으로 함께 보고해야 합니다.
:::

### 문제 2. Gamma-Poisson 사후 신용구간

가상의 유전자에서 표본 4개의 read count가 3, 5, 2, 6이었습니다. 사전을 Gamma(1, 0.1)로 두고 사후평균, 사후 최빈값, 95% 신용구간(등꼬리)을 구하고 $P(\lambda > 5 \mid y)$도 계산하십시오.

::: {.callout-note collapse="true"}
## 풀이

```{r}
post2 <- update_gamma(1, 0.1, y = c(3, 5, 2, 6))
mean2 <- post2$a / post2$b
mode2 <- if (post2$a >= 1) (post2$a - 1) / post2$b else 0  # shape >= 1일 때만 정의
ci2 <- qgamma(c(0.025, 0.975), shape = post2$a, rate = post2$b)
p_gt5 <- 1 - pgamma(5, shape = post2$a, rate = post2$b)
cat("사후 Gamma(", post2$a, ",", post2$b, ")\n")
cat("사후평균:", round(mean2, 3), " 최빈값:", round(mode2, 3), "\n")
cat("95% 신용구간: [", round(ci2[1], 3), ",", round(ci2[2], 3), "]\n")
cat("P(lambda > 5 | y) =", round(p_gt5, 4), "\n")
```

사전 rate가 0.1이라 사전의 가상 표본 수가 0.1에 불과하므로 사후평균은 표본평균 4에 거의 일치합니다. 신용구간은 신뢰구간과 달리 이 구간에 $\lambda$가 있을 확률이 95%라고 바로 읽습니다.
:::

### 문제 3. 사전 정밀도를 0으로 보내기

Normal-Normal에서 사전 표준편차 $\tau_0$를 키워 사전 정밀도 $1/\tau_0^2$를 0에 가깝게 만들면 사후평균이 표본평균(MLE)으로, 사후 표준편차가 $\sigma/\sqrt{n}$으로 수렴함을 코드로 확인하십시오.

::: {.callout-note collapse="true"}
## 풀이

```{r}
set.seed(42)
y_norm <- rnorm(25, mean = 3, sd = 2)   # 가상의 데이터, sigma = 2는 기지
sigma_known <- 2
tau_grid <- 10^seq(-1, 3, length.out = 60)   # 사전 표준편차를 넓혀 갑니다
fits <- lapply(tau_grid, function(tt)
  update_normal(mu0 = 0, tau0 = tt, y = y_norm, sigma = sigma_known))
post_mu <- sapply(fits, function(f) f$mu)
post_tau <- sapply(fits, function(f) f$tau)
round(c(mle = mean(y_norm), se = sigma_known / sqrt(length(y_norm)),
        mu_limit = post_mu[length(post_mu)], tau_limit = post_tau[length(post_tau)])
      , 4)

plot(tau_grid, post_mu, type = "l", col = "#1a6e3c", lwd = 2, log = "x",
     main = "사전 정밀도가 0으로 갈수록 사후평균은 MLE로",
     xlab = "사전 표준편차 tau0 (로그 축)", ylab = "사후평균")
abline(h = mean(y_norm), col = "#c0392b", lty = 2)
legend("bottomright", legend = c("사후평균", "표본평균(MLE)"),
       col = c("#1a6e3c", "#c0392b"), lwd = 2, lty = c(1, 2), bty = "n")
```

사전 정밀도가 0으로 가면 사후평균은 $\bar{y}$, 사후 표준편차는 $\sigma/\sqrt{n}$이 됩니다. 이 극한에서 베이즈와 빈도주의의 수치는 일치하지만 해석은 여전히 다릅니다.
:::

## 정리

- 켤레사전분포는 사전과 사후가 같은 분포족이 되도록 사전을 고른 것이고, 덕분에 정규화상수 적분 없이 모수 덧셈만으로 갱신이 끝납니다.
- Beta-Binomial은 Beta(a+k, b+n-k), Gamma-Poisson은 Gamma(a+sum(y), b+n), Normal-Normal은 정밀도가 더해지는 구조입니다.
- 사전 모수는 pseudo-count로 읽는 것이 가장 실용적입니다. 사전이 데이터 몇 개에 해당하는지 항상 환산해 보십시오.
- 사후평균은 사전평균과 MLE의 가중평균이며, 표본이 커질수록 데이터가 지배합니다.
- 순차 업데이트가 성립하므로 데이터를 한 번에 넣든 나눠 넣든 같은 사후가 나옵니다.
- 켤레는 단순한 모형에서만 가능하고, 계층 모형이나 회귀로 가면 곧 깨집니다.

## 다음 시간

[W3](03_prior_posterior.qmd)에서는 사전분포 자체를 어떻게 고를지 다룹니다. 약한 정보 사전(weakly informative prior), 무정보 사전의 함정, 사전 예측 점검(prior predictive check)으로 사전이 말이 되는지 확인하는 방법을 봅니다. 이어서 [W4](04_approximation.qmd)에서는 켤레가 깨졌을 때 사후를 수치적으로 근사하는 방법(격자, 라플라스, 기각·중요도 표집)을 다루고, [W5](05_mcmc_basics.qmd)에서 Metropolis-Hastings와 Gibbs 표집을 직접 구현합니다.

