---
title: "W3. 사전분포의 선택과 사후 요약"
description: "사전분포의 종류와 민감도 분석, 사후 점요약, 신용구간(ETI/HPDI), 사후예측분포를 base R로 직접 구현합니다."
author: "Eunji Ha"
date: today

format:
  html:
    include-in-header:
      text: |
        <meta name="ai-title" content="W3. 사전분포의 선택과 사후 요약">
        <meta name="ai-context" content="
        W3은 사전분포(prior)의 선택과 사후분포(posterior) 요약을 다룹니다. 사전은 정보적(informative), 약정보적
        (weakly informative), 무정보적(flat/uniform), Jeffreys 사전으로 나뉩니다. Jeffreys 사전은 p(theta)가
        sqrt(I(theta))에 비례하도록 정의되어(I는 Fisher 정보량) 모수 변환에 불변이고, 이항모형에서
        I(theta) = n/(theta(1-theta)) 이므로 Beta(0.5, 0.5)가 됩니다. 평평한 사전 Beta(1,1)은 로짓 변환
        phi = log(theta/(1-theta)) 척도에서 표준 로지스틱 밀도가 되므로 무정보성은 척도에 의존합니다.
        실무 기본값은 약정보적 사전이며 이유는 계산 안정성과 비현실적 값의 배제입니다. 사전 민감도 분석
        (prior sensitivity analysis)은 사전 3~4종에 같은 사후 요약을 반복해 결론이 바뀌는지 보고하는 절차입니다.

        사후 점요약은 평균 a_post/(a_post+b_post), 중앙값 qbeta(0.5, a_post, b_post), 최빈값 MAP
        (a_post-1)/(a_post+b_post-2)입니다. 구간 요약은 동일꼬리구간 ETI(equal-tailed interval)와 최고사후밀도 영역
        HPD region(highest posterior density region)으로 나뉩니다. HPD 영역은 단봉 사후에서 하나의 구간이 되어 HPDI라
        부르고 비대칭이 강한 단봉 사후에서 ETI와 갈립니다. 이봉(bimodal) 사후에서 한 봉우리의 질량이 신뢰수준보다
        작으면 ETI와 HPDI가 모두 골짜기를 포함하므로 구간 하나로 요약하는 것 자체가 부적절합니다. 실습에서 표본 기반
        hpdi()와 격자 기반 hpdi_grid()를 직접 구현하며 둘 다 연속 구간 하나만 반환합니다. 신용구간(credible interval)은
        모수가 그 구간에 있을 확률이고, 신뢰구간(confidence interval)은 절차의 장기 포함률입니다.

        사후예측분포(posterior predictive distribution) p(y_new|y) = 적분 p(y_new|theta)p(theta|y)d theta 는
        모수의 불확실성을 적분해 없앤 새 데이터의 분포로, Beta-Binomial에서는 베타-이항분포가 되어 lchoose와
        lbeta로 계산되고 rbeta와 rbinom 시뮬레이션과 일치합니다. 점추정을 꽂은 예측분포는 표준편차가
        sqrt((N+m)/(N+1))배만큼 과소평가됩니다. 사용 함수: hpdi, hpdi_grid, show_ci, summarize_post, qbeta, dbeta,
        rbeta, rbinom, dbinom, pbinom, lbeta, lchoose, matplot, tabulate, segments.
        ">
---

## 학습 목표

- 정보적, 약정보적, 무정보적, Jeffreys 사전의 차이를 설명하고 상황에 맞게 고를 수 있다.
- 평평한 사전이 모수 변환에서 평평함을 잃는다는 점을 예로 보일 수 있다.
- 사전 민감도 분석을 설계하고 표와 구간 그림으로 보고할 수 있다.
- 사후 평균, 중앙값, MAP와 ETI, HPDI를 base R로 직접 계산할 수 있다.
- 사후예측분포를 수식과 시뮬레이션 두 방법으로 구하고 점추정 대입과의 차이를 설명할 수 있다.

## 들어가며

새로 도입한 변이 검출 파이프라인의 정확도를 확인한다고 합시다. 파이프라인이 내놓은 후보 변이 20개를 Sanger 시퀀싱으로 검증했고 그중 13개가 실제 변이로 확인되었습니다(가상의 데이터입니다). [W2](02_conjugate.qmd)에서 본 대로 성공확률 $\theta$에 베타 사전을 두면 사후도 베타가 됩니다. 문제는 그 다음입니다. 사전을 무엇으로 둘지, 사후분포를 숫자 몇 개로 어떻게 줄여 보고할지, 다음 배치 20개에서 몇 개가 검증될지 어떻게 예측할지가 남아 있습니다. 이번 주는 이 세 가지를 다룹니다. 특히 심사자가 가장 자주 묻는 "사전을 바꾸면 결론이 달라지지 않느냐"에 답하는 절차, 즉 사전 민감도 분석(prior sensitivity analysis)을 정식 분석 단계로 넣습니다.

## 사전분포의 종류

사전분포(prior distribution)는 데이터를 보기 전 모수에 대해 아는 것을 확률분포로 적은 것입니다. 실무에서는 네 유형으로 구분하면 충분합니다.

- **정보적 사전(informative prior)**: 선행 연구나 실험실 경험에서 나온 구체적 정보를 담습니다. 같은 파이프라인의 이전 버전이 100개 중 78개를 맞혔다면 Beta(78, 22) 근처를 씁니다. 표본이 작을 때 큰 도움이 되지만 근거를 논문에 명시해야 합니다.
- **약정보적 사전(weakly informative prior)**: 방향과 규모만 제한합니다. Beta(2, 2)는 $\theta$가 0이나 1에 딱 붙는 것을 약하게 누르되 0.2든 0.8이든 거의 동등하게 허용합니다.
- **무정보적 사전(flat prior)**: Beta(1, 1), 즉 균등분포입니다. 아무 정보도 넣지 않았다는 인상을 주지만 아래에서 보듯 정확한 표현이 아닙니다.
- **Jeffreys 사전**: Fisher 정보량의 제곱근에 비례하도록 정의한 사전으로, 이항모형에서는 Beta(0.5, 0.5)가 되며 모수를 어떻게 다시 쓰든 같은 사전이 나옵니다.

## 무정보적 사전은 정말 무정보인가

균등분포는 모든 값을 똑같이 본다는 뜻처럼 들립니다. 그런데 모수를 다른 척도로 옮기면 그 평평함이 사라집니다. 로지스틱 회귀에서 실제로 다루는 양은 확률 $\theta$가 아니라 로짓 $\phi = \log\{\theta/(1-\theta)\}$인 경우가 많으므로, $\theta$에서 평평한 사전이 $\phi$ 척도에서 어떤 모습인지 표본으로 확인합니다.

```{r}
set.seed(42)
theta_flat <- runif(20000)                      # 평평한 사전 Beta(1,1)에서 뽑은 표본
phi_flat <- log(theta_flat / (1 - theta_flat))  # 로짓 변환
par(mfrow = c(1, 2))
hist(theta_flat, breaks = 40, freq = FALSE, col = "grey60", border = "white",
     main = "theta 척도: 평평함", xlab = "theta", ylab = "밀도")
hist(phi_flat, breaks = 60, freq = FALSE, col = "grey60", border = "white",
     main = "로짓 척도: 평평하지 않음", xlab = "phi = logit(theta)", ylab = "밀도")
curve(exp(x) / (1 + exp(x))^2, add = TRUE, col = "#c0392b", lwd = 2)  # 표준 로지스틱 밀도
```

로짓 척도의 사전은 0 근처에 몰려 있습니다. $\theta$에 대해 무정보라는 말은 $\phi$에 대해서는 상당히 정보적이라는 뜻입니다. 무정보성은 모수 척도를 지정해야만 의미가 있습니다.

::: {.callout-note collapse="true"}
## 수식으로 보기: 변수변환과 Jeffreys 사전의 불변성

$\phi = g(\theta)$로 변환하면 밀도에 야코비안을 곱해야 합니다.

$$ p_\phi(\phi) \;=\; p_\theta(\theta)\left|\frac{d\theta}{d\phi}\right| $$

$\theta \sim \mathrm{Uniform}(0,1)$, $\phi = \log\{\theta/(1-\theta)\}$이면 $d\theta/d\phi = e^{\phi}/(1+e^{\phi})^2$이므로 $p_\phi(\phi) = e^{\phi}/(1+e^{\phi})^2$, 곧 표준 로지스틱 밀도이고 평평하지 않습니다. 한편 Jeffreys 사전은 Fisher 정보량 $I(\theta) = -\mathbb{E}\left[\partial^2 \log p(y\mid\theta)/\partial\theta^2\right]$에 대해 $p(\theta) \propto \sqrt{I(\theta)}$로 정의하는데, 정보량의 변환 규칙 $I(\phi) = I(\theta)(d\theta/d\phi)^2$에서

$$ \sqrt{I(\phi)} \;=\; \sqrt{I(\theta)}\left|\frac{d\theta}{d\phi}\right| $$

인데 이는 위의 밀도 변환 규칙과 정확히 같은 형태입니다. 따라서 어느 척도에서 만들든 같은 사전이 나옵니다(변환 불변성). 이항모형에서는 $I(\theta) = n/\{\theta(1-\theta)\}$이므로 $p(\theta) \propto \theta^{-1/2}(1-\theta)^{-1/2} = \mathrm{Beta}(0.5, 0.5)$가 됩니다. 기호: $I$는 Fisher 정보량, $n$은 시행 횟수, $\theta$는 성공확률입니다.
:::

## 왜 약정보적 사전을 기본값으로 쓰는가

::: {.callout-tip}
## 핵심 직관

약정보적 사전은 정답을 미리 정해 주는 장치가 아니라 말이 되는 범위를 알려 주는 장치입니다. 발현 배수변화가 $10^{6}$배일 리 없고 검증 성공확률이 정확히 0이거나 1일 리 없습니다. 이런 상식을 넣어 두면 세 가지 이득이 있습니다. 첫째, 표본이 작거나 분리(separation)가 일어나도 사후가 발산하지 않습니다. 둘째, MCMC가 극단 영역을 헤매지 않아 수렴이 빨라집니다. 셋째, 결과가 해석 가능한 범위에 머무릅니다.
:::

20개 중 20개가 모두 검증된 경우($y=20$, $n=20$) 평평한 사전의 사후 평균은 $21/22 = 0.955$지만, 사전을 쓰지 않는 최대가능도추정은 $\hat\theta = 1$이 되어 다음 100개도 전부 검증된다는 예측을 내놓습니다. 약한 사전 하나가 이 비현실적 결론을 막습니다.

## 사전 민감도 분석

1. 주 분석에 쓸 기본 사전(대개 약정보적 사전)을 정하고 근거를 적습니다.
2. 대안 사전을 3~4개 고릅니다. 최소한 평평한 사전, Jeffreys 사전, 결론과 반대 방향으로 치우친 정보적 사전을 포함합니다.
3. 각 사전에 대해 동일한 사후 요약(평균, 95퍼센트 구간, 관심 가설의 사후확률)을 계산합니다.
4. 표와 구간 그림으로 나란히 보고하고 결론이 바뀌는지 한 문장으로 명시합니다. 결론이 사전에 따라 달라진다면 실패가 아니라 정보입니다. 현재 데이터만으로는 결정할 수 없다는 사실 자체가 보고할 가치가 있습니다.

## 사후 요약: 평균, 중앙값, 최빈값

- **사후 평균(posterior mean)**: 제곱오차 손실을 최소화합니다. 기본값으로 무난합니다.
- **사후 중앙값(posterior median)**: 절대오차 손실을 최소화하고 단조변환에 불변합니다. $\theta$의 중앙값에 로짓을 취하면 $\phi$의 중앙값이 됩니다. 비대칭 사후에서 평균보다 안정적입니다.
- **최빈값 또는 MAP(maximum a posteriori)**: 사후 밀도가 가장 높은 점입니다. 최적화만으로 구할 수 있어 싸지만 고차원에서는 분포의 대표값으로 부적절한 경우가 많습니다.

::: {.callout-note collapse="true"}
## 수식으로 보기: Beta 사후의 점요약

사전 $\mathrm{Beta}(a,b)$, $y \sim \mathrm{Binomial}(n,\theta)$이면 사후는 $\mathrm{Beta}(a^{*}, b^{*})$, $a^{*} = a+y$, $b^{*} = b+n-y$입니다.

$$ \mathbb{E}[\theta \mid y] = \frac{a^{*}}{a^{*}+b^{*}}, \qquad \mathrm{Mode}(\theta \mid y) = \frac{a^{*}-1}{a^{*}+b^{*}-2}\;\;(a^{*}, b^{*} > 1) $$

중앙값은 닫힌 형태가 없어 수치적으로 구합니다(`qbeta(0.5, a_post, b_post)`). $a^{*}+b^{*}$가 커질수록 세 값은 서로 가까워집니다.
:::

## 신용구간: ETI와 HPD 영역

신용구간(credible interval)은 사후확률이 지정한 만큼 담긴 구간입니다. 같은 95퍼센트라도 고르는 방식이 여럿입니다.

- **동일꼬리구간(equal-tailed interval, ETI)**: 양쪽 꼬리에 각각 2.5퍼센트를 남깁니다. 분위수만 알면 되고 단조변환에 불변합니다.
- **최고사후밀도 영역(highest posterior density region, HPD region)**: 밀도가 높은 점부터 차례로 담아 지정한 확률을 채운 집합입니다. 영역 안의 모든 점이 영역 밖의 모든 점보다 사후 밀도가 높습니다. 사후가 단봉이면 이 영역이 하나의 연속 구간이 되고, 이때 같은 확률을 담는 구간 중 가장 짧으므로 최고사후밀도구간(highest posterior density interval, HPDI)이라 부릅니다. 봉우리가 둘 이상이면 영역이 여러 조각으로 끊어질 수 있습니다.

사후가 대칭 단봉이면 ETI와 HPDI는 거의 같고, 단봉이라도 한쪽으로 심하게 치우쳐 있으면 갈립니다. 봉우리가 둘일 때는 사정이 다릅니다. 어느 한 봉우리가 담은 확률이 지정한 신뢰수준보다 작으면 구간 하나로는 그 수준을 채울 수 없으므로, **구간 형태의 요약은 ETI든 HPDI든 밀도가 거의 0인 골짜기를 포함하게 됩니다.** 이를 피하려면 구간이 아니라 여러 조각을 허용하는 HPD 영역이 필요합니다. 다만 아래에서 구현하는 `hpdi()`와 `hpdi_grid()`는 결과를 언제나 `c(lower, upper)` 하나로 돌려주는, 즉 연속 구간만 반환하는 구현이라 참 HPD 영역이 두 조각일 때도 그 둘을 감싼 최소 구간을 보고합니다.

::: {.callout-warning}
## 신용구간과 신뢰구간은 다른 것을 말합니다

95퍼센트 **신용구간** [0.43, 0.80]은 현재 데이터와 사전을 조건으로 $\theta$가 이 구간에 있을 확률이 0.95라는 진술입니다. $\theta$가 확률변수이므로 이 문장이 성립합니다. 반면 95퍼센트 **신뢰구간(confidence interval)** [0.43, 0.80]은 그런 뜻이 아닙니다. 빈도주의에서 $\theta$는 고정된 미지의 상수이고 구간이 확률변수입니다. 95퍼센트는 **절차의 장기 포함률**, 즉 같은 실험을 무한히 반복해 매번 이 방법으로 구간을 만들면 그중 95퍼센트가 참값을 덮는다는 뜻입니다. 지금 손에 든 특정 구간 하나에 대해서는 덮었거나 아니거나일 뿐 확률을 말할 수 없습니다. 두 구간의 숫자가 비슷하게 나오는 경우가 많지만 그것은 우연이지 같은 의미라는 뜻이 아닙니다.
:::

## 사후예측분포

사후예측분포(posterior predictive distribution)는 아직 관측하지 않은 데이터 $\tilde{y}$의 분포이며, 핵심은 모수의 불확실성을 적분해 없앤다는 점입니다. 사후 평균 $\hat\theta$ 하나를 꽂아 $\mathrm{Binomial}(m, \hat\theta)$로 예측하면 $\theta$를 정확히 안다고 가정한 셈이라 예측 구간이 실제보다 좁아집니다. 표본이 작을수록 과소평가가 심합니다.

::: {.callout-note collapse="true"}
## 수식으로 보기: Beta-Binomial의 사후예측

$$ p(\tilde{y} \mid y) \;=\; \int_0^1 p(\tilde{y}\mid\theta)\, p(\theta \mid y)\, d\theta \;=\; \binom{m}{\tilde{y}}\,\frac{B(\tilde{y}+a^{*},\; m-\tilde{y}+b^{*})}{B(a^{*},\, b^{*})} $$

적분이 닫힌 형태로 풀려 베타-이항분포가 됩니다. $\bar\theta = a^{*}/(a^{*}+b^{*})$, $N^{*} = a^{*}+b^{*}$라 할 때 분산을 비교하면 차이가 분명합니다.

$$ \mathrm{Var}(\tilde{y}\mid y) = m\,\bar\theta(1-\bar\theta)\,\frac{N^{*}+m}{N^{*}+1} \;>\; m\,\bar\theta(1-\bar\theta) = \mathrm{Var}_{\text{점추정 대입}}(\tilde{y}) $$

기호: $m$은 새 시행 횟수, $B(\cdot,\cdot)$는 베타함수, $N^{*}$는 사후의 유효 표본크기에 해당하는 양입니다. 배율 $\sqrt{(N^{*}+m)/(N^{*}+1)}$이 표준편차가 과소평가되는 정도입니다.
:::

## 실습: base R로 직접 구현

### 사후 점요약

```{r}
# 가상의 데이터: 후보 변이 20개 중 13개가 Sanger로 검증됨
n_trial <- 20; y_obs <- 13
a_prior <- 2; b_prior <- 2                          # 주 분석 사전: 약정보적 Beta(2,2)
a_post <- a_prior + y_obs
b_post <- b_prior + n_trial - y_obs
post_mean <- a_post / (a_post + b_post)
post_median <- qbeta(0.5, a_post, b_post)
post_mode <- (a_post - 1) / (a_post + b_post - 2)   # a*, b* > 1 일 때만 유효
round(c(a_post = a_post, b_post = b_post, mean = post_mean,
        median = post_median, MAP = post_mode), 4)
```

### ETI와 HPDI 직접 구현

```{r}
hpdi <- function(x, prob = 0.95) {          # 표본 기반: 길이 m인 모든 창 중 가장 좁은 것
  x <- sort(x); n <- length(x); m <- max(1, floor(prob * n))
  i <- which.min(x[(m + 1):n] - x[1:(n - m)])             # 가능한 모든 창의 폭 중 최소
  c(lower = x[i], upper = x[i + m])
}
hpdi_grid <- function(grid, dens, prob = 0.95) {   # 격자 기반: 밀도 높은 점부터 채움
  dx <- diff(grid[1:2]); ord <- order(dens, decreasing = TRUE)
  keep <- grid[ord[seq_len(which(cumsum(dens[ord] * dx) >= prob)[1])]]
  c(lower = min(keep), upper = max(keep))        # 두 조각이어도 최소·최대만 돌려줍니다
}
show_ci <- function(...) {                       # 구간 표를 폭과 함께 출력하는 도우미
  m <- rbind(...); dimnames(m)[[2]] <- c("lower", "upper")
  round(cbind(m, width = m[, 2] - m[, 1]), 4)
}
theta_grid <- seq(0, 1, length.out = 4001); dens_post <- dbeta(theta_grid, a_post, b_post)
eti_uni <- qbeta(c(0.025, 0.975), a_post, b_post); hpd_uni <- hpdi_grid(theta_grid, dens_post, 0.95)
# 비대칭이 강한 단봉 사후: 검증 성공이 훨씬 드문 상황을 가정한 Beta(1.2, 12)
a_skew <- 1.2; b_skew <- 12; dens_skew <- dbeta(theta_grid, a_skew, b_skew)
eti_skew <- qbeta(c(0.025, 0.975), a_skew, b_skew); hpd_skew <- hpdi_grid(theta_grid, dens_skew, 0.95)
show_ci(sym_ETI = eti_uni, sym_HPDI = hpd_uni, skew_ETI = eti_skew, skew_HPDI = hpd_skew)
```

대칭에 가까운 Beta(15, 9) 사후에서는 두 구간이 [0.427, 0.803]과 [0.435, 0.810]으로 폭까지 사실상 같습니다(0.376 대 0.374). 반면 최빈값이 0.018로 왼쪽 경계에 바싹 붙은 Beta(1.2, 12) 사후에서는 ETI가 [0.0042, 0.2873], HPDI가 [0.0003, 0.2438]으로 확실히 갈립니다. HPDI는 밀도가 가장 높은 0 쪽을 버리지 않으려고 하한을 0에 붙이고 그만큼 상한을 당겨, 폭이 0.283에서 0.244로 14퍼센트 짧아집니다. 단봉이어도 비대칭이 강하면 어느 구간을 썼는지가 보고에 직접 영향을 줍니다. 이제 봉우리가 둘인 사후로 넘어갑니다.

```{r}
set.seed(42); w_mix <- 0.45; n_draw <- 40000  # 혼합 사후: 0.45*Beta(3,25) + 0.55*Beta(25,6)
theta_mix <- ifelse(runif(n_draw) < w_mix, rbeta(n_draw, 3, 25), rbeta(n_draw, 25, 6))
dens_mix <- w_mix * dbeta(theta_grid, 3, 25) + (1 - w_mix) * dbeta(theta_grid, 25, 6)
# 같은 사후를 신뢰수준 95퍼센트와 50퍼센트 두 가지로 요약해 비교합니다
eti95 <- unname(quantile(theta_mix, c(0.025, 0.975))); hpd95 <- hpdi(theta_mix, 0.95)
eti50 <- unname(quantile(theta_mix, c(0.25, 0.75))); hpd50 <- hpdi(theta_mix, 0.50)
show_ci(ETI95 = eti95, HPDI95 = hpd95, ETI50 = eti50, HPDI50 = hpd50)
# 사후 밀도 위에 ETI(파랑)와 HPDI(빨강)를 겹쳐 그리는 보조 함수
draw_panel <- function(dens, eti, hpd, ttl) {
  plot(theta_grid, dens, type = "l", lwd = 2, col = "#1a6e3c",
       main = ttl, xlab = "theta", ylab = "사후 밀도")
  abline(v = eti, col = "#2c7fb8", lwd = 2, lty = 2)
  abline(v = hpd, col = "#c0392b", lwd = 2, lty = 3)
  legend("topleft", legend = c("사후 밀도", "ETI", "HPDI"), cex = 0.8,
         col = c("#1a6e3c", "#2c7fb8", "#c0392b"), lty = c(1, 2, 3), lwd = 2, bty = "n")
}
par(mfrow = c(2, 2))
draw_panel(dens_post, eti_uni, hpd_uni, "대칭 단봉 95%: 두 구간이 거의 같음")
draw_panel(dens_skew, eti_skew, hpd_skew, "비대칭 단봉 95%: 두 구간이 갈림")
draw_panel(dens_mix, eti95, hpd95, "이봉 95%: 구간 하나로 요약하면 안 되는 경우")
draw_panel(dens_mix, eti50, hpd50, "이봉 50%: HPDI만 한 봉우리에 들어감")
```

95퍼센트에서는 ETI가 [0.032, 0.912], HPDI가 [0.027, 0.904]로 폭이 0.879 대 0.877, 사실상 같습니다. 둘 다 밀도가 거의 0인 0.45 부근 골짜기를 가로지릅니다. 더 무거운 봉우리가 담은 확률이 0.55뿐이라 어떤 구간도 한 봉우리 안에서 95퍼센트를 채울 수 없기 때문입니다. 신뢰수준을 50퍼센트로 낮추면 $0.55 > 0.50$이 되어 사정이 달라집니다. HPDI는 [0.694, 0.923]으로 무거운 봉우리 안에 통째로 들어가 폭이 0.229로 줄지만, 양쪽 꼬리를 25퍼센트씩 남겨야 하는 ETI는 [0.106, 0.821]로 여전히 골짜기를 포함합니다. 95퍼센트를 유지하면서 골짜기를 빼려면 구간이 아니라 두 조각짜리 HPD 영역을 보고해야 합니다. 어느 쪽이든 이봉 사후를 숫자 두 개로 요약하는 것 자체가 부적절하다는 신호이므로, 실제 보고에서는 밀도 그림을 함께 실어야 합니다.

### 사전 민감도 분석

```{r}
priors <- data.frame(
  label = c("flat Beta(1,1)", "Jeffreys Beta(0.5,0.5)", "weak Beta(2,2)", "informative Beta(20,5)"),
  a = c(1, 0.5, 2, 20), b = c(1, 0.5, 2, 5), stringsAsFactors = FALSE)
# 사전 하나에 대한 사후 평균과 95% ETI
summarize_post <- function(a0, b0, y, n) {
  a1 <- a0 + y; b1 <- b0 + n - y
  q <- qbeta(c(0.025, 0.975), a1, b1)
  c(mean = a1 / (a1 + b1), lower = q[1], upper = q[2])
}
tab_small <- t(mapply(summarize_post, priors$a, priors$b,
                      MoreArgs = list(y = y_obs, n = n_trial)))
tab_large <- t(mapply(summarize_post, priors$a, priors$b,
                      MoreArgs = list(y = 130, n = 200)))   # 데이터가 10배인 가상 상황
rownames(tab_small) <- rownames(tab_large) <- priors$label
round(tab_small, 3)
round(tab_large, 3)
```

```{r}
plot_intervals <- function(tab, main_title) {
  k <- nrow(tab)
  plot(tab[, "mean"], 1:k, xlim = c(0, 1), ylim = c(0.5, k + 0.5), pch = 19,
       col = "#1a6e3c", yaxt = "n", main = main_title, xlab = "theta", ylab = "")
  segments(tab[, "lower"], 1:k, tab[, "upper"], 1:k, col = "#1a6e3c", lwd = 2)
  axis(2, at = 1:k, labels = rownames(tab), las = 1, cex.axis = 0.65)
  abline(v = c(0.65, 0.5), lty = c(2, 3), col = c("grey60", "#c0392b"))  # MLE 13/20, 기준 0.5
}
par(mfrow = c(1, 2), mar = c(4, 9, 3, 1))
plot_intervals(tab_small, "n = 20 (사전 영향 큼)")
plot_intervals(tab_large, "n = 200 (사전 영향 작음)")
dens_mat <- sapply(seq_len(nrow(priors)),
  function(i) dbeta(theta_grid, priors$a[i] + y_obs, priors$b[i] + n_trial - y_obs))
col_set <- c("grey60", "#2c7fb8", "#1a6e3c", "#c0392b")
par(mfrow = c(1, 1), mar = c(4, 4, 3, 1))
matplot(theta_grid, dens_mat, type = "l", lty = 1, lwd = 2, col = col_set,
        main = "사전 4종에 따른 사후 밀도 (n = 20)", xlab = "theta", ylab = "사후 밀도")
legend("topleft", legend = priors$label, col = col_set, lty = 1, lwd = 2,
       bty = "n", cex = 0.8)
```

$n=20$에서는 정보적 사전 Beta(20, 5)만 사후를 눈에 띄게 오른쪽으로 끌어당기고, 나머지 세 사전의 사후 평균 차이는 0.02 이내입니다. 다만 결론이 정해졌다는 뜻은 아닙니다. 세 사전 모두 95퍼센트 구간의 하한이 0.43 근처라 $\theta=0.5$를 포함하고 있어, 20개 표본으로는 이 파이프라인이 절반보다 나은지조차 확정하지 못합니다. $n=200$에서는 네 사전이 사실상 구분되지 않고 구간 하한도 0.58로 올라가 0.5를 넘어섭니다(구간 그림의 붉은 점선이 0.5, 회색 파선이 MLE 0.65입니다). 보고 문장은 이렇게 씁니다. "$n=20$에서는 평평, Jeffreys, 약정보적 사전의 사후 평균이 0.62~0.64, 95퍼센트 신용구간이 0.43~0.83으로 셋 다 0.5를 포함해, 세 사전 모두 $\theta>0.5$를 단정할 수 없다는 동일한 결론을 주었습니다. 표본을 200으로 늘린 경우에는 세 사전 모두 구간 하한이 0.58이 되어 $\theta>0.5$라는 결론에서 일치했습니다."

### 사후예측분포

```{r}
m_new <- 20; k_vals <- 0:m_new     # 다음 배치에서 검증할 후보 변이 개수
# 방법 1: 베타-이항 확률질량함수를 로그 스케일로 정확히 계산
pp_exact <- exp(lchoose(m_new, k_vals) +
  lbeta(k_vals + a_post, m_new - k_vals + b_post) - lbeta(a_post, b_post))
sum(pp_exact)                                  # 1이 되는지 확인
# 방법 2: 사후 표본을 뽑아 시뮬레이션
set.seed(42); n_sim <- 50000
theta_draw <- rbeta(n_sim, a_post, b_post)     # 사후에서 theta를 뽑고
y_pp <- rbinom(n_sim, m_new, theta_draw)       # 그 theta로 새 데이터를 생성
pp_sim <- tabulate(y_pp + 1, nbins = m_new + 1) / n_sim
pp_plug <- dbinom(k_vals, m_new, post_mean)    # 사후 평균만 꽂은 예측분포
round(rbind(exact = pp_exact, sim = pp_sim, plugin = pp_plug)[, 10:18], 4)
plot(k_vals, pp_exact, type = "h", lwd = 6, col = "grey60", ylim = c(0, max(pp_plug) * 1.1),
     main = "사후예측분포: 수식 / 시뮬레이션 / 점추정 대입",
     xlab = "다음 20개 중 검증될 개수", ylab = "확률")
points(k_vals, pp_sim, pch = 19, col = "#1a6e3c")
lines(k_vals, pp_plug, type = "b", pch = 1, lty = 2, lwd = 2, col = "#c0392b")
legend("topleft", legend = c("수식(베타-이항)", "사후 표본 시뮬레이션", "점추정 대입 Binomial"),
       col = c("grey60", "#1a6e3c", "#c0392b"), lty = c(1, NA, 2), pch = c(NA, 19, 1),
       lwd = 2, bty = "n", cex = 0.8)
```

막대(수식)와 점(시뮬레이션)이 겹칩니다. 두 방법이 같은 분포를 준다는 확인입니다. 붉은 점선은 가운데가 더 높고 꼬리가 얇습니다. 표준편차를 직접 비교합니다.

```{r}
mean_exact <- sum(k_vals * pp_exact)
sd_exact <- sqrt(sum((k_vals - mean_exact)^2 * pp_exact))
sd_plug <- sqrt(m_new * post_mean * (1 - post_mean))   # 점추정 대입
n_star <- a_post + b_post
round(c(sd_posterior_predictive = sd_exact, sd_plugin = sd_plug,
        theory_ratio = sqrt((n_star + m_new) / (n_star + 1))), 4)
```

점추정 예측의 표준편차가 약 25퍼센트 작고, 두 표준편차의 비는 수식 블록의 $\sqrt{(N^{*}+m)/(N^{*}+1)}$와 일치합니다. 모수의 불확실성을 무시하면 예측 구간이 딱 그만큼 좁아집니다.

## 실습: 패키지로 풀기

실제 분석에서는 `brms` 같은 패키지가 사전 지정과 사후 요약을 함께 처리합니다. 아래 코드는 이 사이트의 렌더 환경에 해당 패키지가 없어 실행하지 않습니다.

```{r}
#| eval: false
library(brms)
fit <- brm(y | trials(n) ~ 1, data = data.frame(y = 13, n = 20), family = binomial(),
           prior = prior(normal(0, 1.5), class = "Intercept"), chains = 4, iter = 2000, seed = 42)
posterior_summary(fit)   # 사후 평균과 95% ETI
posterior_predict(fit)   # 사후예측 표본
```

`normal(0, 1.5)`는 로짓 척도의 약정보적 사전입니다. 이것이 $\theta$ 척도에서 무엇을 뜻하는지는 base R로 바로 확인할 수 있습니다.

```{r}
set.seed(42)
par(mfrow = c(1, 2))
for (s in c(1.5, 10)) {
  th <- 1 / (1 + exp(-rnorm(50000, 0, s)))   # 로짓 척도 Normal(0, s)를 theta 척도로 변환
  hist(th, breaks = 40, freq = FALSE, col = "grey60", border = "white",
       main = paste0("logit ~ Normal(0, ", s, ")"), xlab = "theta", ylab = "밀도")
  cat(sprintf("sd = %.1f: theta가 0.05~0.95에 있을 비율 %.3f\n", s, mean(th > 0.05 & th < 0.95)))
}
```

표준편차 1.5는 $\theta$를 대체로 0.05~0.95에 두는 완만한 사전입니다. 무정보적으로 보이려고 표준편차를 10으로 키우면 확률질량이 0과 1에 몰려 오히려 극단값을 강하게 지지하는 사전이 됩니다.

## 연습문제

**문제 1.** 아래 사후 표본에서 90퍼센트 HPDI를 구하고 같은 수준의 ETI와 비교하십시오.

```{r}
set.seed(2024)
ex_draw <- rbeta(30000, 3, 12)     # 오른쪽으로 긴 꼬리를 가진 비대칭 사후
```

::: {.callout-note collapse="true"}
## 풀이

```{r}
hpd90 <- hpdi(ex_draw, 0.90); eti90 <- unname(quantile(ex_draw, c(0.05, 0.95)))
show_ci(HPDI90 = hpd90, ETI90 = eti90)
```

비대칭 사후이므로 HPDI가 ETI보다 왼쪽으로 치우쳐 있고 폭도 더 좁습니다. HPDI의 하한이 0 쪽으로 내려가는 것은 그쪽 밀도가 높기 때문입니다. 보고할 때 어느 구간을 썼는지 반드시 명시해야 합니다.
:::

**문제 2.** Jeffreys 사전 Beta(0.5, 0.5)로 사후를 다시 구해 평평한 사전 Beta(1, 1)과 비교하십시오. $y=13, n=20$인 경우와 $y=0, n=10$인 극단적 경우를 모두 다루십시오.

::: {.callout-note collapse="true"}
## 풀이

```{r}
compare_two <- function(y, n) {
  round(rbind(flat = summarize_post(1, 1, y, n),
              jeffreys = summarize_post(0.5, 0.5, y, n)), 4)
}
compare_two(13, 20)
compare_two(0, 10)
```

$y=13, n=20$에서는 사후 평균 차이가 0.01 수준으로 실질적 차이가 없습니다. 반면 성공이 한 번도 없는 $y=0, n=10$에서는 Jeffreys 사전의 사후 평균이 평평한 사전의 절반 수준이고 구간 하한도 훨씬 0에 가깝습니다. 사건이 드물거나 경계에 붙은 데이터에서는 사전의 선택이 결론에 직접 영향을 줍니다.
:::

**문제 3.** 본문의 사후를 써서 다음 20회 관측에서 검증 성공이 15회 이상일 사후예측 확률을 구하십시오. 수식과 시뮬레이션 두 방법으로 계산하고 점추정 대입 결과와 비교하십시오.

::: {.callout-note collapse="true"}
## 풀이

```{r}
p_exact <- sum(pp_exact[k_vals >= 15])           # 베타-이항 확률질량함수의 꼬리 합
p_sim <- mean(y_pp >= 15)                        # 사후 표본 시뮬레이션
p_plug <- 1 - pbinom(14, m_new, post_mean)       # 사후 평균만 꽂은 경우
round(c(exact = p_exact, simulation = p_sim, plugin = p_plug), 4)
```

수식과 시뮬레이션은 소수점 둘째 자리까지 일치합니다. 점추정 대입은 확률을 훨씬 작게 봅니다. 꼬리 사건이므로 예측분포의 폭이 좁아진 효과가 그대로 드러납니다. 임계값을 넘을 확률을 보고하는 분석에서 반드시 사후예측분포를 써야 하는 이유입니다.
:::

## 정리

- 사전은 정보적, 약정보적, 무정보적, Jeffreys로 나뉘며 표본이 작을수록 선택의 영향이 큽니다.
- 평평한 사전은 척도 의존적입니다. $\theta$에서 평평해도 로짓 척도에서는 정보적입니다. Jeffreys 사전은 $p(\theta) \propto \sqrt{I(\theta)}$로 정의되어 변환 불변이며 이항모형에서 Beta(0.5, 0.5)입니다.
- 실무 기본값은 약정보적 사전입니다. 계산이 안정되고 불가능한 값을 사전에서 배제합니다.
- 사전 민감도 분석은 선택이 아니라 필수 보고 항목입니다. 사전 3~4종의 사후 평균과 95퍼센트 구간을 표와 구간 그림으로 제시하고 결론이 바뀌는지 명시합니다.
- 구간 요약은 ETI와 HPDI가 있고 비대칭 단봉 사후에서 갈리므로 어느 쪽을 썼는지 반드시 적습니다. 이봉 사후에서는 한 봉우리의 질량이 신뢰수준보다 작으면 ETI와 HPDI가 모두 골짜기를 포함하므로, 구간이 아니라 HPD 영역을 쓰거나 밀도 그림을 함께 보고합니다. 신용구간은 모수에 대한 확률 진술이고 신뢰구간은 절차의 장기 포함률입니다.
- 사후예측분포는 모수 불확실성을 적분해 없앤 새 데이터의 분포이며 점추정을 꽂으면 폭이 체계적으로 과소평가됩니다.

## 다음 시간

켤레(conjugate) 관계가 없는 모형에서는 사후분포를 닫힌 형태로 쓸 수 없고, 이번 주에 쓴 `qbeta`나 `lbeta` 같은 정확한 계산도 통하지 않습니다. [W4](04_approximation.qmd)에서는 격자 근사, 라플라스 근사, 기각표집, 중요도표집으로 사후분포를 수치적으로 근사하고 각 방법이 언제 무너지는지 확인합니다. 이번 주에 만든 `hpdi()`와 사후예측 시뮬레이션은 그렇게 얻은 사후 표본에 그대로 적용됩니다.

