---
title: "W5. MCMC 기초 — Metropolis–Hastings와 Gibbs"
description: "사후분포를 정상분포로 갖는 마르코프 연쇄를 직접 만들어, 켤레도 격자도 통하지 않는 문제에서 사후표본을 얻습니다."
author: "Eunji Ha"
date: today

format:
  html:
    include-in-header:
      text: |
        <meta name="ai-title" content="W5. MCMC 기초 — Metropolis–Hastings와 Gibbs">
        <meta name="ai-context" content="
        이 챕터는 마르코프 연쇄 몬테카를로(MCMC)의 기초입니다. 핵심 아이디어는 사후분포 p(theta|y)에서 직접 표본을 뽑을 수 없을 때, 그 사후분포를
        정상분포(stationary distribution)로 갖는 마르코프 연쇄를 설계해 오래 돌리고 그 경로를 사후표본으로 쓰는 것입니다. 최소 개념으로 전이커널,
        정상분포, 세부균형 pi(a)T(a->b) = pi(b)T(b->a), 에르고딕성을 다룹니다. Metropolis 알고리즘은 대칭 제안분포를 써서 수용확률
        alpha = min(1, p(b|y)/p(a|y))로 움직이며, 이 비율에서 정규화상수인 주변가능도 p(y)가 소거되므로 비정규화 사후밀도만 알면 된다는 점이 가장
        중요합니다. 제안이 비대칭이면 Hastings 보정항 q(a|b)/q(b|a)가 곱해집니다.

        실무 요소는 로그 스케일 계산(언더플로 회피, 비교는 log(runif(1)) < lp_prop - lp_cur), 번인(burn-in/warmup), 씨닝(thinning)이 보통
        불필요한 이유, 랜덤워크 제안 표준편차 튜닝과 적정 수용률(1차원 약 44퍼센트, 다차원 약 23퍼센트)입니다. Gibbs 표집은 완전조건부분포(full
        conditional)에서 차례로 뽑아 수용/기각이 없고, 정규 모형에서 mu의 완전조건부는 정규분포, sigma2의 완전조건부는 역감마분포입니다. 모수 간
        상관이 크면 축방향으로만 움직여 혼합이 느려집니다. 실습은 전부 base R로 직접 구현하며 주요 함수는 run_mh(), log_post_binom(),
        log_post_normal(), run_gibbs_normal(), run_gibbs_bvn(), ess_simple()이고 dbinom, dnorm, qlogis, rgamma, runif, acf, density 등
        base R과 stats/graphics만 씁니다. 예제 자료는 모두 코드로 생성한 가상의 데이터이며, 이항 예제는 W4와 같은 모형(로짓 스케일 모수 beta에
        정규 사전 N(0, 1.5^2), 비정규화 로그사후는 y*beta - n*log1pexp(beta) + dnorm(beta,0,1.5,log=TRUE))을 그대로 써서 격자 근사와 겹쳐 비교합니다. ess_simple()은 감을 잡기 위한 단순화 버전이며, 체인 split과 시차 0부터의 짝 합을 쓰는 정확한 ESS 정의는 W6의 ess_basic()에서 다룹니다. W4의 중요도표집 ESS (sum w)^2/sum(w^2)는 이름만 같을 뿐 다른 양입니다.
        ">
---

## 학습 목표

- 사후분포에서 직접 표집할 수 없을 때 마르코프 연쇄를 만들어 표집하는 아이디어를 설명할 수 있다.
- Metropolis 수용확률에서 정규화상수가 소거되는 이유를 설명할 수 있다.
- Metropolis–Hastings와 Gibbs 표집을 base R로 직접 구현할 수 있다.
- 번인, 제안 표준편차 튜닝, 수용률, 자기상관을 근거로 체인의 상태를 진단할 수 있다.
- 랜덤워크 MH가 느려지는 상황을 설명하고 다음 단계인 HMC의 필요성을 말할 수 있다.

## 들어가며: 격자가 끝나는 지점

[W4](04_approximation.qmd)에서는 RNA-seq 이형접합 부위의 대립유전자 비율 $\theta$를 격자 근사(grid approximation)로 구했습니다. 모수가 하나였기 때문에 로짓 스케일 축을 2,000칸으로 잘라 각 칸의 비정규화 사후밀도를 계산하는 것으로 충분했습니다. 그런데 실제 분석은 모수가 하나로 끝나지 않습니다. 시료마다 종양순도가 다르고, 시퀀싱 오류율이 따로 있고, 유전자별 발현 모형이라면 평균과 분산이 동시에 미지입니다. 모수가 $d$개면 격자는 $K^d$칸으로 불어나, 칸을 100개씩만 써도 모수 5개에 100억 칸이라 계산할 수 없습니다. 이번 주에는 격자를 버리고 사후분포를 정상분포로 갖는 마르코프 연쇄를 설계해 오래 돌리는 방법을 씁니다.

## 아이디어: 뽑을 수 없으면 돌아다니게 하자

사후분포 $p(\theta \mid y)$에서 독립표본을 뽑는 방법을 모른다고 합시다. 대신 모수 공간을 돌아다니는 규칙을 하나 만듭니다. 이 규칙은 두 가지만 지키면 됩니다. 첫째, 오래 돌렸을 때 체류 시간의 분포가 $p(\theta \mid y)$에 수렴할 것. 둘째, 한 걸음 옮기는 계산이 값싸고 비정규화 사후밀도만으로 가능할 것. 그러면 체인이 방문한 값들을 그대로 사후표본처럼 쓸 수 있습니다. 독립표본은 아니지만(이웃한 값끼리 상관이 있습니다) 평균, 분위수, 확률 계산에는 그대로 씁니다. 이것이 마르코프 연쇄 몬테카를로(Markov chain Monte Carlo, MCMC)입니다. 용어 네 개만 정리합니다. **전이커널(transition kernel)** $T(\theta \to \theta')$는 현재 $\theta$에서 다음 $\theta'$로 갈 확률(밀도)입니다. **정상분포(stationary distribution)** $\pi$는 이미 $\pi$에서 뽑힌 상태에 커널을 한 번 적용해도 여전히 $\pi$인 분포입니다. **세부균형(detailed balance)** 은 정상분포임을 보장하는 충분조건으로, 확인하기 쉬워 알고리즘 설계의 출발점입니다. **에르고딕성(ergodicity)** 은 어디서 출발하든 같은 정상분포에 도달하고 시간평균이 공간평균으로 수렴하는 성질입니다.

::: {.callout-tip}
## 핵심 직관
MCMC는 사후분포를 지형으로 봅니다. 사후밀도가 높은 곳은 골짜기, 낮은 곳은 언덕입니다. 체인은 무작위로 한 걸음 내딛고 골짜기 쪽이면 거의 항상 받아들이며 언덕 쪽이면 가끔만 받아들입니다. 이 단순한 규칙만으로 체인이 머무는 빈도가 사후밀도에 비례하게 됩니다.
:::

::: {.callout-note collapse="true"}
## 수식으로 보기: 정상성과 세부균형
정상성은 커널을 한 번 적용해도 분포가 변하지 않는다는 뜻입니다.
$$ \pi(\theta') = \int \pi(\theta)\, T(\theta \to \theta')\, d\theta $$
세부균형은 이보다 강한 조건입니다.
$$ \pi(\theta)\, T(\theta \to \theta') = \pi(\theta')\, T(\theta' \to \theta) $$
양변을 $\theta$에 대해 적분하면 우변이 $\pi(\theta')\int T(\theta'\to\theta)d\theta = \pi(\theta')$이므로 정상성이 따라나옵니다. 에르고딕성까지 갖추면 시간평균이 사후기댓값으로 수렴합니다.
$$ \frac{1}{S}\sum_{s=1}^{S} g(\theta^{(s)}) \;\xrightarrow{\;S \to \infty\;}\; \mathbb{E}_\pi[g(\theta)] $$
기호: $\pi$는 목표 분포이며 여기서는 항상 사후분포 $p(\theta \mid y)$입니다. $g$는 관심 있는 요약함수로, 사후평균이면 $g(\theta)=\theta$입니다.
:::

## Metropolis 알고리즘

대칭(symmetric) 제안분포를 하나 고릅니다. 가장 흔한 선택은 현재 위치를 중심에 둔 정규분포, 즉 랜덤워크(random walk) 제안입니다. 한 걸음은 이렇게 진행됩니다. (1) 현재 위치 $\theta$에서 $\theta' \sim \mathrm{Normal}(\theta, \tau^2)$를 제안합니다. (2) 수용확률 $\alpha = \min\{1,\ p(\theta' \mid y)/p(\theta \mid y)\}$를 계산합니다. (3) 확률 $\alpha$로 $\theta'$로 이동하고, 아니면 현재 값을 한 번 더 기록합니다. (3)에서 기각되었을 때 아무것도 기록하지 않는 것이 아니라 현재 값을 다시 기록한다는 점이 중요합니다. 머무는 것도 연쇄의 정당한 한 걸음입니다.

::: {.callout-tip}
## 정규화상수가 소거됩니다
사후분포는 $p(\theta \mid y) = p(y \mid \theta) p(\theta) / p(y)$이고 골치 아픈 부분은 언제나 분모의 주변가능도(marginal likelihood) $p(y) = \int p(y\mid\theta)p(\theta)d\theta$입니다. 그런데 수용확률은 비율입니다.
$$ \frac{p(\theta' \mid y)}{p(\theta \mid y)} = \frac{p(y\mid\theta')p(\theta') / p(y)}{p(y\mid\theta)p(\theta) / p(y)} = \frac{p(y\mid\theta')\,p(\theta')}{p(y\mid\theta)\,p(\theta)} $$
$p(y)$가 위아래에서 그대로 지워집니다. 즉 비정규화 사후밀도만 계산할 수 있으면 MCMC를 돌릴 수 있습니다. 베이지안 계산에서 가장 어려운 적분을 건드리지 않고 지나갈 수 있다는 것이 MCMC가 실용적인 이유입니다.
:::

## Metropolis–Hastings: 비대칭 제안의 보정

제안분포가 대칭이 아니면(예: 양수 모수에 로그정규 제안을 쓰는 경우) 한쪽 방향으로 가기가 반대 방향보다 쉬워집니다. 그 쏠림을 되돌리는 것이 Hastings 보정항입니다.

::: {.callout-note collapse="true"}
## 수식으로 보기: 세부균형과 Hastings 보정항
대칭 제안 $q(\theta' \mid \theta) = q(\theta \mid \theta')$를 쓰면 $\theta \neq \theta'$인 전이커널은 $T(\theta \to \theta') = q(\theta' \mid \theta)\, \alpha(\theta \to \theta')$입니다. $\pi(\theta') \ge \pi(\theta)$인 경우 $\alpha(\theta \to \theta') = 1$, $\alpha(\theta' \to \theta) = \pi(\theta)/\pi(\theta')$이므로
$$ \pi(\theta) T(\theta \to \theta') = \pi(\theta) q(\theta'\mid\theta), \qquad \pi(\theta') T(\theta' \to \theta) = \pi(\theta') q(\theta\mid\theta') \frac{\pi(\theta)}{\pi(\theta')} = \pi(\theta) q(\theta\mid\theta') $$
대칭성에 의해 두 식이 같아 세부균형이 성립합니다. 제안이 비대칭이면 다음처럼 보정합니다.
$$ \alpha(\theta \to \theta') = \min\left(1,\ \underbrace{\frac{p(y\mid\theta')\,p(\theta')}{p(y\mid\theta)\,p(\theta)}}_{\text{사후 비율}} \times \underbrace{\frac{q(\theta \mid \theta')}{q(\theta' \mid \theta)}}_{\text{Hastings 보정}} \right) $$
$q(\theta' \mid \theta)$는 $\theta$에서 $\theta'$를 제안할 밀도이며, 대칭이면 보정항이 1이 되어 Metropolis로 되돌아옵니다. 실무에서는 전부 로그로 계산합니다.
$$ \log \alpha = \min\Big(0,\ \ell(\theta') + \log p(\theta') - \ell(\theta) - \log p(\theta) + \log q(\theta\mid\theta') - \log q(\theta'\mid\theta)\Big) $$
여기서 $\ell(\theta) = \log p(y \mid \theta)$는 로그가능도입니다.
:::

## 실무에서 챙겨야 할 네 가지

**로그 스케일.** 관측이 수백 개만 되어도 가능도는 $10^{-300}$ 아래로 내려가 배정밀도에서 0이 됩니다(수치적 언더플로, underflow). 그러면 비율이 `0/0`, 즉 `NaN`이 됩니다. 항상 로그밀도를 더하고 비교는 `log(runif(1)) < lp_prop - lp_cur` 형태로 합니다. **번인(burn-in/warmup).** 초기값은 보통 사후분포 중심에서 멀리 떨어져 있습니다. 체인이 목표 영역에 들어오기 전 구간은 정상분포에서 나온 표본이 아니므로 버립니다. 전체의 10~50퍼센트 정도가 보통입니다.

**씨닝(thinning).** 자기상관을 줄이려고 10개마다 하나씩 남기는 방식인데 대부분 불필요합니다. 표본을 버리면 몬테카를로 오차가 오히려 커지기 때문입니다. 저장 공간이 모자라거나 사후처리 비용이 클 때만 씁니다. **제안 표준편차 튜닝.** 너무 작으면 거의 다 수용되지만 걸음이 짧아 제자리를 맴돌고, 너무 크면 대부분 기각되어 같은 값에 오래 붙어 있습니다. 둘 다 자기상관이 높아집니다. 랜덤워크 MH의 이론적 최적 수용률은 1차원에서 약 44퍼센트, 차원이 커지면 약 23퍼센트로 알려져 있습니다(Roberts, Gelman & Gilks, 1997). 20~50퍼센트면 대체로 무난합니다.

::: {.callout-warning}
## 흔한 오해
수용률이 높을수록 좋은 체인이라고 생각하기 쉽지만 반대입니다. 수용률 95퍼센트는 대개 제안 폭이 너무 좁아 체인이 거의 움직이지 않는다는 신호입니다. 보아야 할 것은 수용률 자체가 아니라 trace plot이 잘 섞이는지, 자기상관이 빨리 떨어지는지입니다. 수용률은 그 둘을 조정하는 손잡이일 뿐입니다.
:::

## Gibbs 표집: 조건부만 알면 된다

모수가 여럿일 때 전체 사후분포에서 한꺼번에 뽑기는 어려워도, 나머지를 모두 고정했을 때 하나의 조건부분포는 익숙한 분포가 되는 경우가 많습니다. 이것을 완전조건부분포(full conditional distribution)라고 합니다. Gibbs 표집(Gibbs sampling)은 모수를 하나씩 차례로 그 완전조건부에서 뽑습니다. 제안도 수용/기각도 없어 모든 걸음이 항상 받아들여집니다. 사실 Gibbs는 수용확률이 항상 1이 되도록 제안분포를 고른 MH의 특수한 경우입니다.

::: {.callout-note collapse="true"}
## 수식으로 보기: 정규 모형의 완전조건부
관측 $y_1,\dots,y_n \sim \mathrm{Normal}(\mu, \sigma^2)$, 사전분포는 $\mu \sim \mathrm{Normal}(m_0, s_0^2)$와 $\sigma^2 \sim \mathrm{InvGamma}(a_0, b_0)$로 독립하게 둡니다. $\sigma^2$를 고정하면 $\mu$ 부분은 정규 $\times$ 정규이므로 [W2](02_conjugate.qmd)의 켤레 계산이 그대로 적용됩니다.
$$ \mu \mid \sigma^2, y \;\sim\; \mathrm{Normal}\!\left( \frac{\frac{m_0}{s_0^2} + \frac{n\bar{y}}{\sigma^2}}{\frac{1}{s_0^2} + \frac{n}{\sigma^2}},\ \ \left(\frac{1}{s_0^2} + \frac{n}{\sigma^2}\right)^{-1} \right) $$
$\mu$를 고정하면 $\sigma^2$ 부분은 $(\sigma^2)^{-n/2}\exp\{-\frac{1}{2\sigma^2}\sum(y_i-\mu)^2\}\times(\sigma^2)^{-(a_0+1)}\exp(-b_0/\sigma^2)$이고 이는 역감마 꼴입니다.
$$ \sigma^2 \mid \mu, y \;\sim\; \mathrm{InvGamma}\!\left(a_0 + \tfrac{n}{2},\ \ b_0 + \tfrac{1}{2}\sum_{i=1}^n (y_i - \mu)^2\right) $$
기호: $\bar{y}$는 표본평균, $m_0, s_0^2$는 $\mu$의 사전 평균과 분산, $a_0, b_0$는 역감마의 형상과 척도 모수입니다. 역감마 표본은 감마 표본의 역수로 얻습니다.
:::

::: {.callout-warning}
## Gibbs의 약점
Gibbs는 항상 좌표축 방향으로만 움직입니다. 두 모수의 사후 상관이 0.99처럼 크면 대각선으로 길게 누운 골짜기를 계단식으로 조금씩만 기어갑니다. 수용률은 100퍼센트인데 체인은 사실상 정체됩니다. 실습 (5)에서 직접 봅니다.
:::

## 실습: base R로 직접 구현

### (1) 1모수 Metropolis: 비켤레 이항 예제

[W4](04_approximation.qmd)와 완전히 같은 예제입니다. 이형접합 부위 하나에서 read 40개를 관측했고(가상의 데이터), 대립유전자 특이적 발현(allele-specific expression)을 보려면 대립유전자 비율 $\theta$의 사후분포가 필요합니다. 여러 부위를 나중에 하나의 회귀로 묶을 계획이라 로짓(logit) 스케일 모수 $\beta = \log\{\theta/(1-\theta)\}$에 정규 사전 $\mathrm{Normal}(0, 1.5^2)$를 주었고, 그 순간 켤레성이 사라졌습니다. W4에서는 이 비정규화 사후를 격자·라플라스·기각표집·중요도표집으로 우회했습니다. 이번에는 같은 함수를 MH에 그대로 넣습니다. $\beta$는 실수 전체를 지지집합으로 가지므로 랜덤워크 제안이 경계에 걸릴 일도 없습니다.

```{r}
set.seed(42); n_reads <- 40
y_alt <- rbinom(1, size = n_reads, prob = 0.25)     # 가상의 데이터 (W4와 동일)
log1pexp <- function(x) ifelse(x > 30, x, log1p(exp(x)))   # 오버플로 방지 도우미
# W4의 log_post와 같은 함수: 로짓 스케일 beta의 비정규화 로그 사후밀도
log_post_binom <- function(beta) {
  y_alt * beta - n_reads * log1pexp(beta) + dnorm(beta, 0, 1.5, log = TRUE)
}
# 비교 기준: W4에서 쓴 격자 근사
beta_grid <- seq(-6, 2, length.out = 2000)
lp_grid <- log_post_binom(beta_grid)
w_grid <- exp(lp_grid - max(lp_grid))                      # 최댓값을 빼고 지수화
dens_grid <- w_grid / (sum(w_grid) * diff(beta_grid)[1])   # 밀도로 정규화
cat("관측:", y_alt, "/", n_reads, " 격자 사후평균(beta):",
    round(sum(beta_grid * w_grid) / sum(w_grid), 3), "\n")
```

체인 한 걸음을 그대로 옮긴 함수입니다. 모수 개수와 무관하게 쓰도록 벡터로 짜 두고 이후 실습에서 계속 재사용합니다. 대칭 정규 제안이므로 Hastings 보정항은 필요 없습니다.

```{r}
#| fig-width: 9
#| fig-height: 4
# log_post: 모수 벡터를 받아 비정규화 로그 사후밀도를 돌려주는 함수
run_mh <- function(log_post, init, prop_sd, n_iter) {
  draws <- matrix(NA_real_, n_iter, length(init))
  cur <- init; lp_cur <- log_post(cur); n_accept <- 0
  for (i in seq_len(n_iter)) {
    prop <- cur + rnorm(length(init), 0, prop_sd)   # 대칭 랜덤워크 제안
    lp_prop <- log_post(prop)
    # 로그 비교: log(u) < log(alpha) 는 u < alpha 와 같습니다
    if (log(runif(1)) < lp_prop - lp_cur) {
      cur <- prop; lp_cur <- lp_prop; n_accept <- n_accept + 1
    }
    draws[i, ] <- cur                               # 기각해도 현재 값을 다시 기록
  }
  list(draws = draws, acc_rate = n_accept / n_iter)
}
set.seed(42)
fit1 <- run_mh(log_post_binom, init = 0, prop_sd = 0.8, n_iter = 10000)
burn <- 1000; chain1 <- drop(fit1$draws); draws1 <- chain1[-(1:burn)]  # 번인 제거
cat("수용률:", round(fit1$acc_rate, 3), "/ 사후평균(beta):", round(mean(draws1), 3),
    "/ 95% 신용구간:", round(quantile(draws1, c(0.025, 0.975)), 3),
    "/ 사후평균(theta):", round(mean(plogis(draws1)), 3), "\n")
par(mfrow = c(1, 2))
plot(chain1, type = "l", col = "grey60", main = "체인의 경로 (trace plot)",
     xlab = "반복", ylab = expression(beta))
abline(v = burn, col = "#c0392b", lwd = 2, lty = 2)
legend("topright", "번인 경계", col = "#c0392b", lwd = 2, lty = 2, bty = "n")
hist(draws1, breaks = 40, freq = FALSE, border = "white", col = "grey60",
     main = "MCMC 표본 vs 격자 근사", xlab = expression(beta), ylab = "밀도")
lines(beta_grid, dens_grid, col = "#1a6e3c", lwd = 2)
legend("topright", c("MH 표본", "격자 근사"), col = c("grey60", "#1a6e3c"),
       lwd = c(6, 2), bty = "n")
```

두 결과가 겹칩니다. 정규화상수를 한 번도 계산하지 않고 얻은 표본이 W4의 격자 근사와 일치한다는 점이 요점입니다. 관심 있는 값이 $\theta$라면 표본을 `plogis()`로 변환하기만 하면 됩니다.

### (2) 제안 표준편차에 따른 체인의 성격

같은 문제를 제안 표준편차만 바꿔 세 번 돌립니다.

```{r}
#| fig-width: 10
#| fig-height: 6
prop_sds <- c(0.04, 0.8, 8)
labs <- c("너무 작음 (0.04)", "적당함 (0.8)", "너무 큼 (8)")
set.seed(42)
fits <- lapply(prop_sds, function(s) run_mh(log_post_binom, 0, s, 8000))
par(mfrow = c(2, 3))
for (k in 1:3)                       # 위쪽 줄: trace plot
  plot(drop(fits[[k]]$draws), type = "l", col = "#2c7fb8", xlab = "반복",
       ylab = expression(beta),
       main = paste0(labs[k], "\n수용률 ", round(fits[[k]]$acc_rate, 3)))
for (k in 1:3)                       # 아래쪽 줄: 자기상관 (번인 제거 후)
  acf(drop(fits[[k]]$draws)[2001:8000], lag.max = 60, main = labs[k],
      xlab = "시차(lag)", ylab = "자기상관")
```

가운데 열만 백색잡음처럼 오르내리고 자기상관도 빨리 0으로 떨어집니다. 왼쪽은 수용률이 거의 1인데도 걸음이 짧아 느리게 표류하고, 오른쪽은 대부분 기각되어 수평선 구간이 길게 이어집니다.

### (3) 2모수 MH: 정규분포의 평균과 로그표준편차

어떤 유전자의 로그2 정규화 발현값 30개를 관측했다고 합시다(가상의 데이터). 평균 $\mu$와 표준편차 $\sigma$가 모두 미지입니다. $\sigma > 0$ 제약을 자동으로 만족시키려고 $\eta = \log \sigma$로 두고 제약 없는 공간에서 랜덤워크를 돌립니다.

```{r}
#| fig-width: 9
#| fig-height: 4
set.seed(5)
y_expr <- rnorm(30, mean = 5.2, sd = 0.8)     # 가상의 로그2 발현값
m0 <- 5; s0 <- 3; a0 <- 2; b0 <- 2            # 사전분포 초모수
log_dinvgamma <- function(x, a, b) a * log(b) - lgamma(a) - (a + 1) * log(x) - b / x
# (mu, eta = log sigma) 공간에서의 비정규화 로그 사후밀도
log_post_normal <- function(par) {
  mu <- par[1]; sigma <- exp(par[2])
  sum(dnorm(y_expr, mu, sigma, log = TRUE)) + dnorm(mu, m0, s0, log = TRUE) +
    # sigma2 = exp(2*eta) 변수변환의 야코비안 |d sigma2 / d eta| = 2*exp(2*eta)
    log_dinvgamma(sigma^2, a0, b0) + log(2) + 2 * par[2]
}
set.seed(42)
fit2 <- run_mh(log_post_normal, c(0, 0), c(0.35, 0.30), 10000)
post_mh <- fit2$draws[2001:10000, ]           # 앞 2000회 번인 폐기
cat("수용률:", round(fit2$acc_rate, 3), "(다차원 목표 약 0.23) / mu",
    round(mean(post_mh[, 1]), 3), "/ sigma", round(mean(exp(post_mh[, 2])), 3), "\n")
par(mfrow = c(1, 2))
plot(fit2$draws[1:400, ], type = "l", col = "grey60", main = "초기 400걸음: 번인 구간",
     xlab = expression(mu), ylab = expression(eta == log(sigma)))
points(0, 0, pch = 19, col = "#c0392b", cex = 1.2)
legend("bottomright", "초기값", pch = 19, col = "#c0392b", bty = "n")
plot(post_mh[, 1], exp(post_mh[, 2]), pch = 16, cex = 0.3,
     col = adjustcolor("#1a6e3c", alpha.f = 0.25), main = "사후표본 (번인 제거 후)",
     xlab = expression(mu), ylab = expression(sigma))
```

왼쪽에서 체인이 초기값 $(0,0)$에서 출발해 사후 영역으로 빠르게 이동한 뒤 그 안에서 맴도는 모습이 보입니다. 이 이동 구간이 번인으로 버려야 하는 부분입니다.

### (4) Gibbs 표집: 같은 모형을 수용/기각 없이

위와 완전히 같은 모형을 이번에는 완전조건부에서 번갈아 뽑아 풉니다.

```{r}
#| fig-width: 9
#| fig-height: 4
run_gibbs_normal <- function(y, m0, s0, a0, b0, n_iter, init_sigma2 = 1) {
  n <- length(y); ybar <- mean(y)
  mu_draws <- sigma2_draws <- numeric(n_iter); sigma2 <- init_sigma2
  for (i in seq_len(n_iter)) {
    # (a) mu | sigma2, y ~ Normal(정밀도 가중 평균, 1/정밀도)
    prec <- 1 / s0^2 + n / sigma2
    mu <- rnorm(1, (m0 / s0^2 + n * ybar / sigma2) / prec, sqrt(1 / prec))
    # (b) sigma2 | mu, y ~ InvGamma(...)를 감마 표본의 역수로 뽑습니다
    sigma2 <- 1 / rgamma(1, shape = a0 + n / 2, rate = b0 + 0.5 * sum((y - mu)^2))
    mu_draws[i] <- mu; sigma2_draws[i] <- sigma2
  }
  list(mu = mu_draws, sigma2 = sigma2_draws)
}
set.seed(42)
gb <- run_gibbs_normal(y_expr, m0, s0, a0, b0, n_iter = 10000)
keep <- 2001:10000; mu_gb <- gb$mu[keep]; sigma_gb <- sqrt(gb$sigma2[keep])
comparison <- rbind(
  MH    = c(mean(post_mh[, 1]), sd(post_mh[, 1]),
            mean(exp(post_mh[, 2])), sd(exp(post_mh[, 2]))),
  Gibbs = c(mean(mu_gb), sd(mu_gb), mean(sigma_gb), sd(sigma_gb)))
colnames(comparison) <- c("mu_mean", "mu_sd", "sigma_mean", "sigma_sd")
round(comparison, 4)
# Gibbs(실선)와 MH(점선)의 사후밀도를 겹쳐 그립니다
plot_pair <- function(gibbs_draws, mh_draws, main, xlab) {
  plot(density(gibbs_draws), col = "#1a6e3c", lwd = 2, main = main,
       xlab = xlab, ylab = "밀도")
  lines(density(mh_draws), col = "#c0392b", lwd = 2, lty = 2)
  legend("topright", c("Gibbs", "MH"), col = c("#1a6e3c", "#c0392b"),
         lwd = 2, lty = c(1, 2), bty = "n")
}
par(mfrow = c(1, 2))
plot_pair(mu_gb, post_mh[, 1], "사후분포: mu", expression(mu))
plot_pair(sigma_gb, exp(post_mh[, 2]), "사후분포: sigma", expression(sigma))
```

두 방법의 사후분포가 사실상 일치합니다. Gibbs 쪽이 튜닝할 손잡이가 없고 기각도 없어 편하지만, 완전조건부를 손으로 유도할 수 있는 모형에서만 쓸 수 있습니다.

### (5) 상관이 크면 Gibbs가 기어갑니다

상관계수 $\rho$인 표준 이변량 정규분포를 Gibbs로 표집합니다. 완전조건부는 $x_1 \mid x_2 \sim \mathrm{Normal}(\rho x_2,\ 1-\rho^2)$입니다.

```{r}
#| fig-width: 9
#| fig-height: 4.5
run_gibbs_bvn <- function(rho, n_iter, init = c(-2.5, 2.5)) {
  x <- matrix(NA_real_, n_iter, 2); cur <- init; sd_cond <- sqrt(1 - rho^2)
  for (i in seq_len(n_iter)) {
    cur[1] <- rnorm(1, rho * cur[2], sd_cond)   # x1 | x2
    cur[2] <- rnorm(1, rho * cur[1], sd_cond)   # x2 | x1
    x[i, ] <- cur
  }
  x
}
set.seed(42)
rhos <- c(0, 0.99)
chains <- lapply(rhos, run_gibbs_bvn, n_iter = 2000)
par(mfrow = c(1, 2))
for (k in 1:2) {                        # 처음 300걸음의 경로만 그립니다
  plot(chains[[k]][1:300, ], type = "n", xlim = c(-3, 3), ylim = c(-3, 3),
       main = paste0("Gibbs 경로: rho = ", rhos[k]),
       xlab = expression(x[1]), ylab = expression(x[2]))
  lines(chains[[k]][1:300, ], col = c("#1a6e3c", "#c0392b")[k])
}
for (k in 1:2) cat("rho =", rhos[k], "일 때 x1의 lag-1 자기상관:",
  round(acf(chains[[k]][, 1], lag.max = 1, plot = FALSE)$acf[2], 3), "\n")
```

오른쪽 그림에서 체인은 대각선 골짜기를 아주 작은 계단으로만 올라갑니다. 수평·수직 이동밖에 할 수 없기 때문입니다. 300걸음으로는 분포 전체를 훑지 못합니다.

## 연습문제

**문제 1.** 수용확률에서 주변가능도 $p(y)$가 소거됨을 손으로 확인하고 코드로도 확인하십시오. 비정규화 사후밀도에 임의의 양수 상수를 곱해도 체인이 달라지지 않아야 합니다.

::: {.callout-note collapse="true"}
## 풀이
비정규화 밀도를 $\tilde{p}(\theta) = c \cdot p(\theta \mid y)$라 하면 $\tilde{p}(\theta')/\tilde{p}(\theta) = p(\theta'\mid y)/p(\theta\mid y)$이므로 상수 $c$가 무엇이든 수용확률이 같습니다. 로그로 보면 $\log c$가 뺄셈에서 사라지는 것이고, $c = 1/p(y)$인 경우가 바로 정규화상수의 소거입니다.

```{r}
log_post_shifted <- function(beta) log_post_binom(beta) + log(1e300)
set.seed(7); chain_a <- run_mh(log_post_binom,   0, 0.8, 3000)$draws
set.seed(7); chain_b <- run_mh(log_post_shifted, 0, 0.8, 3000)$draws
cat("두 체인이 완전히 동일한가:", identical(chain_a, chain_b), "\n")
```

같은 시드에서 두 체인이 한 값도 다르지 않습니다. 상수는 수용 판정에 전혀 개입하지 않습니다.
:::

**문제 2.** 아래의 간단한 유효표본수(effective sample size, ESS) 함수를 써서 제안 표준편차에 따라 ESS가 어떻게 달라지는지 비교하십시오.

::: {.callout-note collapse="true"}
## 풀이
ESS는 자기상관 때문에 잃어버린 정보를 반영해 독립표본 몇 개에 해당하는지를 재는 값입니다. 자기상관이 처음 음수가 되기 직전까지 더합니다. 아래 `ess_simple()`은 **감을 잡기 위한 단순화 버전**입니다. 체인 split, 시차 0부터의 짝 합, Geyer 초기 단조 수열 절단까지 갖춘 정확한 정의는 [W6](06_hmc_diagnostics.qmd)에서 `ess_basic()`으로 다루며, 같은 체인에서도 두 값은 다르게 나옵니다. [W4](04_approximation.qmd)의 중요도표집 ESS $(\sum w)^2/\sum w^2$ 는 이름만 같을 뿐 가중치가 얼마나 고른지를 재는 다른 양이어서, 자기상관 기반 MCMC ESS와 직접 비교할 수 없습니다.

```{r}
ess_simple <- function(x, max_lag = 200) {
  rho <- acf(x, lag.max = min(max_lag, length(x) - 1), plot = FALSE)$acf[-1]
  k <- which(rho < 0)[1] - 1; if (is.na(k)) k <- length(rho)  # 처음 음수 직전까지
  if (k < 1) return(length(x))
  length(x) / (1 + 2 * sum(rho[1:k]))
}
set.seed(42)
res <- t(sapply(c(0.04, 0.2, 0.8, 3, 8), function(s) {
  f <- run_mh(log_post_binom, 0, s, 6000)
  d <- drop(f$draws)[1001:6000]
  c(prop_sd = s, acc_rate = f$acc_rate, ess = ess_simple(d),
    efficiency = ess_simple(d) / 5000)
}))
round(res, 3)
```

ESS는 제안 표준편차에 대해 뒤집힌 U자 모양을 그리고 수용률이 0.4 언저리인 지점에서 가장 큽니다. 수용률 0.96인 설정은 표본 5,000개를 뽑고도 독립표본 스물이 채 안 되는(ESS 18.0) 값어치밖에 얻지 못합니다.
:::

**문제 3.** 정규 모형의 사전분포를 $\mu \mid \sigma^2 \sim \mathrm{Normal}(m_0, \sigma^2/\kappa_0)$로 바꾸면 $\mu$의 완전조건부가 어떻게 바뀌는지 유도하고, Gibbs 코드를 수정해 돌려 보십시오.

::: {.callout-note collapse="true"}
## 풀이
$\sigma^2$를 고정하면 사전 정밀도는 $\kappa_0/\sigma^2$, 가능도의 정밀도는 $n/\sigma^2$입니다. 정규–정규 켤레 공식에 넣으면 $\sigma^2$가 양쪽에서 공통으로 나오므로 다음이 됩니다.
$$ \mu \mid \sigma^2, y \;\sim\; \mathrm{Normal}\!\left( \frac{\kappa_0 m_0 + n\bar{y}}{\kappa_0 + n},\ \ \frac{\sigma^2}{\kappa_0 + n} \right) $$
사후 평균이 $\sigma^2$에 의존하지 않고, 사전분포가 관측 $\kappa_0$개어치 역할을 한다는 해석이 분명해집니다. $\sigma^2$의 완전조건부에는 사전분포에서 온 $\tfrac{\kappa_0}{2\sigma^2}(\mu-m_0)^2$ 항이 추가됩니다.

```{r}
run_gibbs_nig <- function(y, m0, kappa0, a0, b0, n_iter, init_sigma2 = 1) {
  n <- length(y); ybar <- mean(y)
  mu_draws <- sigma2_draws <- numeric(n_iter); sigma2 <- init_sigma2
  for (i in seq_len(n_iter)) {
    # mu의 사후 평균은 사전 kappa0개와 관측 n개의 가중평균입니다
    mu <- rnorm(1, (kappa0 * m0 + n * ybar) / (kappa0 + n), sqrt(sigma2 / (kappa0 + n)))
    # sigma2의 척도 모수에 kappa0 * (mu - m0)^2 항이 추가됩니다
    sigma2 <- 1 / rgamma(1, shape = a0 + (n + 1) / 2,
                         rate = b0 + 0.5 * sum((y - mu)^2) + 0.5 * kappa0 * (mu - m0)^2)
    mu_draws[i] <- mu; sigma2_draws[i] <- sigma2
  }
  list(mu = mu_draws, sigma2 = sigma2_draws)
}
set.seed(42)
gb2 <- run_gibbs_nig(y_expr, m0 = 5, kappa0 = 1, a0 = 2, b0 = 2, n_iter = 8000)
k2 <- 2001:8000
cat("독립 사전분포   : mu", round(mean(mu_gb), 3), "/ sigma", round(mean(sigma_gb), 3), "\n")
cat("sigma2 연동 사전: mu", round(mean(gb2$mu[k2]), 3),
    "/ sigma", round(mean(sqrt(gb2$sigma2[k2])), 3), "\n")
```

관측이 30개라 두 설정의 차이는 크지 않지만, $n$이 작을수록 차이가 커집니다.
:::

## 정리

- 사후분포에서 직접 뽑을 수 없으면 그 사후분포를 정상분포로 갖는 마르코프 연쇄를 만들어 오래 돌립니다. 세부균형을 만족하도록 설계하면 정상분포가 보장됩니다.
- Metropolis의 수용확률은 사후밀도의 비율이므로 주변가능도 $p(y)$가 소거됩니다. 비정규화 사후밀도만 계산할 수 있으면 충분하고, 제안이 비대칭이면 Hastings 보정항을 곱합니다.
- 계산은 전부 로그 스케일로 하고 번인 구간은 버리며 씨닝은 보통 필요하지 않습니다. 랜덤워크 제안 표준편차는 수용률 20~50퍼센트(1차원 약 44, 다차원 약 23퍼센트)를 목표로 맞추고 trace plot, 자기상관, ESS로 확인합니다.
- Gibbs는 완전조건부에서 차례로 뽑으므로 기각도 튜닝도 없지만, 조건부를 유도할 수 있는 모형에만 쓰이고 모수 간 상관이 크면 축방향으로만 기어갑니다.

## 다음 시간

랜덤워크는 목표 지형의 모양을 모른 채 눈을 감고 걷습니다. 차원이 높아지면 이 방식은 급격히 비효율적입니다. [W6. HMC와 수렴 진단](06_hmc_diagnostics.qmd)에서는 로그 사후밀도의 기울기(gradient)로 방향을 잡는 해밀토니안 몬테카를로(Hamiltonian Monte Carlo, HMC)를 다루고, 이번 주에 손으로 짠 것과 같은 모형을 패키지로 다시 적어 봅니다. 함께 볼 진단 지표로 $\hat{R}$, 유효표본수, 발산 전이(divergent transition)도 소개합니다.

