---
title: "W9. GWAS fine-mapping"
description: "근사 베이즈 인자로 SNP별 인과 사후확률(PIP)과 신용집합을 구하고, 인과 변이가 여럿일 때 SuSiE로 신호를 나누는 법."
author: "Eunji Ha"
date: today

format:
  html:
    include-in-header:
      text: |
        <meta name="ai-title" content="W9. GWAS fine-mapping">
        <meta name="ai-context" content="
        이 챕터는 GWAS 좌위(locus)에서 어느 SNP가 인과 변이인지 확률로 답하는 fine-mapping을 다룹니다. 가상의 데이터는 n = 1500명, p = 60개 SNP이며, 잠재 다변량정규(AR(1) 상관 rho)를 대립유전자 빈도 af에 맞춰 잘라 반수체(0/1)를 만들고 두 반수체를 더해 유전형 0/1/2를 만듭니다(sim_hap, to_geno, make_locus). 연관 불균형(LD) 때문에 인과 SNP 주변의 많은 SNP가 함께 유의해지므로 p-value 순위는 인과 확률이 아닙니다. SNP별 단순회귀 요약통계는 sumstats 함수로 beta_hat, se, z = beta_hat/se, p를 한꺼번에 구합니다.
        Wakefield(2009)의 근사 베이즈 인자(ABF)는 beta_hat ~ N(beta, V), V = se^2, 사전 beta ~ N(0, W) 아래에서 H1 대 H0의 비로, r = W/(V+W) 일 때 log ABF = 0.5*log(1-r) + 0.5*r*z^2 입니다(함수 log_abf(beta_hat, se, W), coloc과 같은 H1/H0 방향). W는 효과 크기의 사전분산으로 정량형질에서 coloc 기본값 W = 0.15^2 (Giambartolomei et al. 2014)를 씁니다. W가 V보다 충분히 크면 같은 z라도 n이 10배 커질 때 ABF는 약 sqrt(10)배 작아지고, ABF를 최대로 만드는 W는 V*(z^2-1) 입니다. 단일 인과 가정과 균등 사전확률 아래 사후포함확률은 PIP_j = ABF_j / sum_k ABF_k (pip_single, log_sum_exp 사용)이고, 95% 신용집합(credible set)은 PIP 내림차순 누적합이 0.95 이상이 되는 최소 집합입니다(credible_set, Maller et al. 2012). LD가 강할수록 신용집합이 커집니다.
        인과 변이가 둘이면 단일 인과 가정이 깨집니다. 두 인과 변이 A, B를 모두 싣는 반수체의 태그 SNP T가 있으면 PIP가 T에 몰리고 95% 신용집합이 인과 변이를 하나도 담지 않을 수 있습니다(make_trap). SuSiE(Wang, Sarkar, Carbonetto and Stephens 2020)는 y = sum_l X b_l + e 로 쓰고 각 b_l이 원소 하나만 0이 아닌 단일효과입니다. 단일효과회귀(SER, 함수 ser)는 잔차 r에 대해 beta_hat_j = x_j'r/x_j'x_j, s_j^2 = sigma^2/x_j'x_j 로 SNP별 BF(=Wakefield ABF, W = sigma0^2)를 구하고 alpha_j ∝ pi_j BF_j, 사후분산 1/(1/sigma0^2 + x_j'x_j/sigma^2), 사후평균 사후분산*x_j'r/sigma^2 를 줍니다. sigma0^2는 optimize로 log(sum pi_j BF_j)를 최대화하고 개선이 0.1 이하면 0으로 둡니다(susieR의 check_null_threshold, 기본값 0). 반복 베이즈 단계적 적합(IBSS, 함수 susie_ibss)은 효과를 하나씩 돌며 SER을 다시 적합하고 잔차분산은 기대 잔차제곱합/n으로 갱신합니다. 전체 PIP_j = 1 - prod_l (1 - alpha_lj), 효과별 95% 신용집합의 순도(purity, 집합 안 SNP 쌍의 |r| 최솟값)가 0.5 미만이면 버립니다(susie_cs, susieR의 min_abs_corr = 0.5). 패키지 실습은 susieR의 susie, susie_get_cs, susie_plot, susie_rss 이고 실행하지 않습니다. 실무 함정은 외부 LD 참조 패널 불일치(Zou et al. 2022), 대립유전자 방향 정렬, W 민감도, 신용집합 커버리지가 모형 가정 아래에서만 성립한다는 점입니다.
        ">
---

## 학습 목표

- GWAS 좌위에서 p-value 순위가 왜 인과 확률이 아닌지 연관 불균형(LD)으로 설명할 수 있다.
- Wakefield 근사 베이즈 인자를 $\hat\beta$, se, 사전분산 $W$로 유도하고 `log_abf`로 구현할 수 있다.
- 단일 인과 가정에서 사후포함확률(PIP)과 95% 신용집합을 계산하고, LD 강도와 $W$가 신용집합 크기에 주는 영향을 설명할 수 있다.
- 인과 변이가 둘일 때 단일 인과 가정이 어떻게 실패하는지 보이고, SuSiE의 단일효과회귀와 IBSS를 base R로 구현할 수 있다.
- 신용집합의 순도, 외부 LD 참조 패널 불일치, 대립유전자 방향 같은 실무 함정을 점검할 수 있다.

혈중 지질 같은 정량 형질(quantitative trait)의 GWAS에서 한 좌위(locus)의 리드 SNP(lead SNP)가 $p = 10^{-12}$로 나왔다고 합시다. 주변 SNP 수십 개도 전장유전체 유의수준 $5\times10^{-8}$을 넘습니다. 이 SNP들이 모두 형질에 영향을 준다고 보기는 어렵습니다. 대부분은 진짜 인과 변이(causal variant)와 같은 반수체(haplotype)에 함께 실려 다니기 때문에, 곧 **연관 불균형(linkage disequilibrium, LD)** 때문에 유의하게 보일 뿐입니다. CRISPR 편집이나 리포터 분석으로 넘길 후보는 몇 개로 줄여야 합니다. 그래서 묻고 싶은 것은 두 가지입니다. 각 SNP가 인과 변이일 확률은 얼마인가, 인과 변이를 95% 확률로 담는 가장 작은 SNP 집합은 몇 개짜리인가. p-value는 여기에 답하지 못합니다. p-value는 연관이 없다는 귀무가설 아래에서 데이터가 얼마나 극단적인지를 잴 뿐, 이웃 SNP 사이에 인과 확률을 나눠 주지 않습니다. **세밀 매핑(fine-mapping)**은 이 질문을 베이즈 정리로 풉니다. 핵심 재료는 [W7](07_hierarchical_modelcomp.qmd)의 베이즈 인자입니다.

## 가상의 좌위 만들기

아래는 모두 **가상의 데이터**입니다. SNP 60개, 1,500명의 좌위를 만듭니다. 각 반수체에서 SNP 60개의 잠재 변수를 AR(1) 상관(이웃일수록 상관이 큼)을 갖는 다변량정규로 뽑고, SNP마다 대립유전자 빈도에 맞춘 문턱값으로 잘라 0/1로 만듭니다. 사람마다 반수체 둘을 더하면 유전형 0/1/2가 됩니다. 두 SNP의 빈도가 크게 다르면 $r^2$의 최댓값이 1보다 작게 묶이므로, 실제 LD 블록처럼 이웃 SNP의 빈도가 비슷하도록 빈도를 천천히 변하게 했습니다. 형질은 12번 SNP 하나만 인과인 모형으로 만들고 표준화합니다. 요약통계는 SNP별 단순회귀 $y = a + \beta_j x_j + \varepsilon$의 $\hat\beta_j$, $\text{se}_j$, $z_j = \hat\beta_j/\text{se}_j$입니다.

```{r}
#| label: sim-locus
ar1 <- function(p, rho) rho^abs(outer(1:p, 1:p, "-"))          # 잠재 AR(1) 상관행렬
sim_hap <- function(n_hap, sigma_lat, af) {                     # 반수체(0/1): 잠재 정규를 빈도에 맞춰 자름
  p <- ncol(sigma_lat); thr <- matrix(qnorm(1 - af), n_hap, p, byrow = TRUE)
  (matrix(rnorm(n_hap * p), n_hap, p) %*% chol(sigma_lat) > thr) * 1
}
to_geno <- function(h) h[c(TRUE, FALSE), ] + h[c(FALSE, TRUE), ]  # 연속한 두 반수체를 더해 0/1/2
sumstats <- function(X, y) {                                     # SNP별 단순회귀를 벡터 연산으로 한꺼번에
  xc <- scale(X, scale = FALSE); yc <- y - mean(y); n <- length(y)
  xtx <- colSums(xc^2); beta_hat <- drop(crossprod(xc, yc)) / xtx
  se <- sqrt((sum(yc^2) - beta_hat^2 * xtx) / (n - 2) / xtx); z <- beta_hat / se
  data.frame(beta_hat = beta_hat, se = se, z = z, p = 2 * pnorm(-abs(z)))
}
n <- 1500; p <- 60; causal <- 12
set.seed(2026); af <- 0.27 + 0.15 * sin(seq(0, 3 * pi, length.out = p)) + runif(p, -0.01, 0.01)
make_locus <- function(rho, seed, b = 0.27) {                    # 인과 SNP가 12번 하나인 가상의 좌위
  set.seed(seed); X <- to_geno(sim_hap(2 * n, ar1(p, rho), af))
  y <- as.numeric(scale(b * X[, causal] + rnorm(n)))              # 표준화한 연속 형질
  list(X = X, y = y, ss = sumstats(X, y))
}
loc_s <- make_locus(rho = 0.998, seed = 14); ss <- loc_s$ss; r_ld <- cor(loc_s$X)   # LD 행렬 R
lead <- which.max(abs(ss$z)); sec <- order(ss$p)[2]; chk <- summary(lm(loc_s$y ~ loc_s$X[, lead]))$coef[2, 1:2]
cat(sprintf("리드 SNP %d, p = %.1e | p < 5e-8 인 SNP %d개 | 2위 SNP %d와 인과 SNP의 r = %.2f | lm 확인 %.4f, %.4f\n",
            lead, ss$p[lead], sum(ss$p < 5e-8), sec, r_ld[causal, sec], chk[1], chk[2]))
print(round(head(ss[order(ss$p), ], 5), 4))
par(mfrow = c(1, 2))
image(1:p, 1:p, r_ld^2, col = colorRampPalette(c("white", "#1a6e3c"))(50), main = "LD 행렬 (r^2)", xlab = "SNP", ylab = "SNP")
plot(1:p, -log10(ss$p), pch = 16, col = "grey60", ylim = c(0, 1.3 * max(-log10(ss$p))), main = "주변 연관 신호", xlab = "SNP", ylab = "-log10 p")
points(causal, -log10(ss$p[causal]), pch = 16, col = "#c0392b", cex = 1.3); abline(h = -log10(5e-8), lty = 2, col = "grey30")
legend("topright", c("인과 SNP (12번)", "p = 5e-8"), col = c("#c0392b", "grey30"), pch = c(16, NA), lty = c(NA, 2), bty = "n", cex = 0.8)
```

리드 SNP는 인과 SNP인 12번이고 $p = 1.3\times10^{-12}$입니다. 그런데 유의수준을 넘는 SNP가 28개이고, 두 번째로 강한 44번은 위치상 멀리 떨어져 있지만 인과 SNP와 $r=0.75$로 묶여 있어 $z$가 거의 같습니다(7.10 대 6.85). `lm`으로 확인한 리드 SNP의 $\hat\beta$와 se도 `sumstats`와 같습니다.

## 근사 베이즈 인자

SNP 하나에 대해 두 가설을 비교합니다. $H_0$은 효과가 0, $H_1$은 효과 $\beta$가 사전분포 $\mathcal{N}(0, W)$를 따른다는 가설입니다. 표본이 크면 $\hat\beta \sim \mathcal{N}(\beta, V)$, $V = \text{se}^2$로 볼 수 있으므로 개인 수준 자료 없이 $\hat\beta$와 se만으로 두 가설의 가능도를 계산할 수 있습니다. $H_0$ 아래 $\hat\beta$의 분포는 $\mathcal{N}(0, V)$이고, $H_1$ 아래에서는 효과 자체가 퍼져 있으므로 $\mathcal{N}(0, V+W)$입니다. 관측된 $\hat\beta$에서 두 정규 밀도의 비가 **근사 베이즈 인자(approximate Bayes factor, ABF; Wakefield 2009)**입니다. $W$는 효과 크기가 대략 어느 범위일지에 대한 사전 믿음으로, 표준화한 정량 형질에서 coloc의 기본값 $W = 0.15^2$(Giambartolomei et al. 2014)을 쓰면 대립유전자당 효과가 95% 사전확률로 $\pm 0.29$ SD 안에 있다고 보는 셈입니다.

::: {.callout-note collapse="true"}
## 수식으로 보기: Wakefield ABF

$$
\text{ABF} = \frac{\mathcal{N}(\hat\beta;\,0,\,V+W)}{\mathcal{N}(\hat\beta;\,0,\,V)} = \sqrt{\frac{V}{V+W}}\,\exp\!\left(\frac{z^2}{2}\cdot\frac{W}{V+W}\right), \qquad z = \frac{\hat\beta}{\sqrt V}
$$
$r = W/(V+W)$로 두면 $\log \text{ABF} = \tfrac12\log(1-r) + \tfrac12 r z^2$이고, 이것이 `log_abf`입니다. Wakefield(2009)의 원래 정의는 $H_0/H_1$ 방향이라 이 값의 역수이며, 여기서는 coloc처럼 $H_1/H_0$ 방향을 씁니다. $W \gg V$이면 $r \approx 1$이라 $\text{ABF} \approx \sqrt{V/W}\,e^{z^2/2}$이고 $V \propto 1/n$이므로, 같은 $z$에서 $n$이 10배 커지면 ABF는 약 $\sqrt{10}$배 작아집니다. $\log\text{ABF}$를 $W$로 미분해 0으로 두면 최댓값은 $W^\ast = V(z^2-1)$에서 나옵니다. 사전분산을 데이터로 고르는 이 아이디어는 뒤의 SuSiE에서 다시 씁니다.
:::

```{r}
#| label: abf-demo
log_sum_exp <- function(x) { m <- max(x); m + log(sum(exp(x - m))) }   # 수치 안정적인 log(sum(exp(x)))
# Wakefield(2009) 근사 베이즈 인자의 로그. H1(연관 있음) 대 H0(없음). coloc의 계산과 같음.
log_abf <- function(beta_hat, se, W) {
  V <- se^2; z <- beta_hat / se; r <- W / (V + W)
  0.5 * log(1 - r) + 0.5 * r * z^2
}
se_of_n <- function(n_ind, f = 0.3) sqrt(1 / (n_ind * 2 * f * (1 - f)))   # 표준화 형질, 빈도 f일 때 se 근사
n_set <- c(1e4, 1e5, 1e6); w_sd <- c(0.01, 0.15, 1)
tab <- outer(n_set, w_sd, function(nn, w) log_abf(5 * se_of_n(nn), se_of_n(nn), w^2) / log(10))
dimnames(tab) <- list(paste("n =", format(n_set, scientific = FALSE)), paste("sqrt(W) =", w_sd))
cat("z = 5 일 때 log10 ABF\n"); print(round(tab, 2))
z_gw <- qnorm(2.5e-8, lower.tail = FALSE)                         # p = 5e-8 에 해당하는 z
cat("p = 5e-8, W = 0.15^2 에서 log10 ABF:", round(log_abf(z_gw * se_of_n(n_set), se_of_n(n_set), 0.15^2) / log(10), 2), "\n")
par(mfrow = c(1, 2)); z_grid <- seq(0, 8.5, length.out = 200); cols <- c("#2c7fb8", "#1a6e3c", "#c0392b")
plot(NULL, xlim = c(0, 16), ylim = c(-2.5, 15), main = "같은 p라도 n이 크면 ABF가 작다", xlab = "-log10 p", ylab = "log10 ABF (W = 0.15^2)")
for (i in 1:3) lines(-log10(2 * pnorm(-z_grid)), log_abf(z_grid * se_of_n(n_set[i]), se_of_n(n_set[i]), 0.15^2) / log(10), col = cols[i], lwd = 2)
abline(h = 0, col = "grey60", lty = 2); abline(v = -log10(5e-8), col = "grey60", lty = 3)
legend("topleft", legend = paste("n =", format(n_set, big.mark = ",", scientific = FALSE, trim = TRUE)), col = cols, lwd = 2, bty = "n")
w_grid <- 10^seq(-5, 0.5, length.out = 300); v_1e4 <- se_of_n(1e4)^2
plot(sqrt(w_grid), log_abf(5 * sqrt(v_1e4), sqrt(v_1e4), w_grid) / log(10), type = "l", log = "x", lwd = 2, col = "#1a6e3c",
     main = "z = 5, n = 10,000 에서 W의 영향", xlab = "사전 표준편차 sqrt(W) (로그 축)", ylab = "log10 ABF")
abline(v = c(0.15, sqrt(v_1e4 * (5^2 - 1))), col = c("#c0392b", "grey30"), lty = 2)
legend("bottomright", c("W = 0.15^2", "W* = V(z^2 - 1)"), col = c("#c0392b", "grey30"), lty = 2, bty = "n", cex = 0.8)
```

표의 가운데 열($W=0.15^2$)을 보면 같은 $z=5$라도 $n$이 10배 커질 때마다 $\log_{10}\text{ABF}$가 약 0.5씩(4.38 → 3.93 → 3.44) 줄어듭니다. 유의수준 $p=5\times10^{-8}$에서도 마찬가지입니다. 반대로 $\sqrt W = 0.01$처럼 $W$가 $V$보다 작으면 관측된 큰 효과를 설명하지 못해 $n=10^4$에서 1.53까지 떨어집니다. 오른쪽 그림처럼 ABF는 $W$가 너무 작아도, 너무 커도 작아지며, 너무 클 때 줄어드는 것은 [W7](07_hierarchical_modelcomp.qmd)의 Lindley 역설과 같은 현상입니다. p-value는 $W$도 $n$도 묻지 않으므로 이런 차이를 담지 못합니다.

## 단일 인과 가정: PIP와 신용집합

이제 좌위 안에 인과 변이가 **정확히 하나** 있고, 어느 SNP든 인과일 사전확률이 $1/p$로 같다고 가정합니다. [W8](08_bayesian_regression.qmd)에서 예고한 spike-and-slab 사전분포의 가장 단순한 형태로, 0이 아닌 계수가 정확히 하나이고 그 크기는 slab $\mathcal{N}(0, W)$에서, 나머지 계수는 spike(정확히 0)에서 옵니다. "SNP $j$가 인과"라는 가설 아래 형질은 $x_j$ 하나로 설명되므로 이 가설과 귀무가설의 베이즈 인자가 곧 $\text{ABF}_j$입니다. 베이즈 정리를 쓰면 **사후포함확률(posterior inclusion probability, PIP)**이 바로 나옵니다. **95% 신용집합(credible set)**은 PIP가 큰 순서로 SNP를 더해 누적합이 0.95를 처음 넘는 집합입니다(Maller et al. 2012). 모형 가정이 맞다면 이 집합이 인과 변이를 담을 사후확률이 95% 이상입니다.

::: {.callout-note collapse="true"}
## 수식으로 보기: 단일 인과 PIP

$$
\text{PIP}_j = \Pr(\text{SNP } j \text{ 인과} \mid \text{데이터}) = \frac{\pi_j\,\text{ABF}_j}{\sum_{k=1}^{p}\pi_k\,\text{ABF}_k} = \frac{\text{ABF}_j}{\sum_{k}\text{ABF}_k} \quad (\pi_j = 1/p)
$$
분모의 합은 로그 공간에서 `log_sum_exp`로 계산합니다. 인과가 하나라는 가정 덕분에 필요한 것은 SNP별 $\hat\beta_j$, $\text{se}_j$뿐이고 **LD 행렬이 필요 없습니다**. 요약통계만 공개된 GWAS에서 이 방법이 널리 쓰이는 이유입니다.
:::

::: {.callout-tip}
PIP는 좌위 전체의 증거를 SNP들에게 **나눠 주는** 확률입니다. LD로 묶인 이웃이 거의 같은 증거를 가지면 몫을 나눠 가져 모두 작아집니다. 그래서 리드 SNP가 $p=10^{-12}$여도 PIP는 0.3일 수 있고, 반대로 $p=10^{-9}$인 SNP가 이웃이 없으면 PIP 0.99일 수 있습니다. 불확실성은 PIP 하나가 아니라 신용집합의 크기로 읽습니다.
:::

같은 인과 효과, 같은 난수 시드로 LD만 약하게($\rho = 0.9$) 바꾼 좌위를 하나 더 만들어 비교합니다.

```{r}
#| label: pip-ld
#| fig-height: 6
pip_single <- function(beta_hat, se, W = 0.15^2) {             # 단일 인과 가정, 균등 사전확률
  la <- log_abf(beta_hat, se, W); exp(la - log_sum_exp(la))
}
credible_set <- function(pip, coverage = 0.95) {                 # PIP 내림차순 누적합이 coverage를 넘는 최소 집합
  o <- order(pip, decreasing = TRUE); o[seq_len(which(cumsum(pip[o]) >= coverage)[1])]
}
loc_w <- make_locus(rho = 0.9, seed = 14)                         # 같은 시드, LD만 약하게
summ <- function(loc) {
  pip <- pip_single(loc$ss$beta_hat, loc$ss$se); cs <- credible_set(pip)
  c(lead = which.max(abs(loc$ss$z)), lead_p = min(loc$ss$p), n_sig = sum(loc$ss$p < 5e-8),
    pip_causal = pip[causal], cs_size = length(cs), causal_in_cs = causal %in% cs)
}
print(signif(rbind("약한 LD (rho = 0.9)" = summ(loc_w), "강한 LD (rho = 0.998)" = summ(loc_s)), 3))
pip_s <- pip_single(ss$beta_hat, ss$se); cat("강한 LD의 95% 신용집합:", sort(credible_set(pip_s)), "\n")
plot_locus <- function(loc, title) {                             # 위: -log10 p, 아래: PIP (파랑 = 신용집합)
  pip <- pip_single(loc$ss$beta_hat, loc$ss$se); cs <- credible_set(pip); col <- ifelse(1:p %in% cs, "#2c7fb8", "grey60")
  plot(1:p, -log10(loc$ss$p), pch = 16, col = col, main = paste0(title, ": -log10 p"), xlab = "SNP", ylab = "-log10 p")
  abline(h = -log10(5e-8), lty = 2, col = "grey30"); points(causal, -log10(loc$ss$p[causal]), cex = 2, col = "#c0392b")
  plot(1:p, pip, type = "h", lwd = 3, col = col, ylim = c(0, 1), xlab = "SNP", ylab = "PIP",
       main = sprintf("%s: PIP (95%% 신용집합 %d개)", title, length(cs))); points(causal, pip[causal], cex = 2, col = "#c0392b")
}
par(mfcol = c(2, 2), mar = c(4, 4, 2.5, 1)); plot_locus(loc_w, "약한 LD"); plot_locus(loc_s, "강한 LD")
```

빨간 원이 인과 SNP입니다. 약한 LD에서는 유의한 SNP가 하나뿐이고 인과 SNP의 PIP가 0.998, 신용집합이 SNP 하나입니다. 강한 LD에서는 리드 SNP가 인과 SNP이고 $p$도 더 작은데도 PIP는 0.62에 그치고, 신용집합에 SNP 9개가 들어갑니다. 그중 44, 45, 46, 48번은 위치로는 멀지만 LD로 묶인 SNP입니다. 데이터가 인과 SNP와 이웃을 구분할 정보가 적을수록 신용집합이 커집니다. 이것이 fine-mapping의 정직한 답입니다.

## 함정: 인과 변이가 둘이면

::: {.callout-warning}
단일 인과 가정의 PIP는 합이 1이라 **신호 하나만** 담을 수 있습니다. 인과 변이가 둘이면 약한 쪽은 PIP를 거의 받지 못해 두 번째 신호를 놓칩니다. 더 나쁜 상황도 있습니다. 두 인과 변이 모두와 LD인 **태그(tag) SNP**가 있으면 그 SNP의 주변 연관이 두 효과를 합친 만큼 커져 어느 인과 변이보다 강해집니다. 그러면 PIP가 인과가 아닌 태그에 몰리고, 95% 신용집합이 인과 변이를 하나도 담지 않을 수 있습니다.
:::

오래된 반수체에 대립유전자 T가 먼저 생기고, 그 위에서 인과 대립유전자 A(22번)와 B(40번)가 따로 생겼다고 합시다. 그러면 A나 B를 가진 반수체는 모두 T도 가지고, A와 B 없이 T만 가진 반수체도 일부 있습니다. 이런 **가상의 데이터**를 만들고 A와 B에 같은 효과를 줍니다.

```{r}
#| label: trap-sim
snp_a <- 22; snp_b <- 40; snp_t <- 31                            # 인과 A, 인과 B, 태그 T
make_trap <- function(seed, b = 0.3, extra = 0.1) {
  set.seed(seed); h <- sim_hap(2 * n, ar1(p, 0.9), af)
  h[, snp_t] <- pmax(h[, snp_a], h[, snp_b], rbinom(2 * n, 1, extra))  # A나 B를 가진 반수체에는 T가 항상 있음
  X <- to_geno(h); y <- as.numeric(scale(b * X[, snp_a] + b * X[, snp_b] + rnorm(n)))
  list(X = X, y = y, ss = sumstats(X, y))
}
trap <- make_trap(seed = 304); ss2 <- trap$ss; r2 <- cor(trap$X)
pip_abf <- pip_single(ss2$beta_hat, ss2$se); cs_abf <- credible_set(pip_abf)
cat(sprintf("r(T,A) = %.2f, r(T,B) = %.2f, r(A,B) = %.2f\n", r2[snp_t, snp_a], r2[snp_t, snp_b], r2[snp_a, snp_b]))
out <- rbind(z = ss2$z, PIP = pip_abf)[, c(snp_a, snp_b, snp_t)]; colnames(out) <- c("A(22)", "B(40)", "T(31)"); print(round(out, 3))
cat("단일 인과 95% 신용집합:", cs_abf, "\n")
```

T는 A, B와 각각 $r \approx 0.6$ 정도로만 묶여 있지만 두 효과를 함께 싣고 있어 $z$가 7.83으로 A(7.32)와 B(7.06)보다 큽니다. 단일 인과 모형은 PIP 0.979를 T에 주고, 신용집합은 T 하나입니다. 인과 SNP 둘이 모두 빠졌습니다. p-value가 아니라 PIP를 써도 **모형 가정이 틀리면 확률도 틀립니다.**

## SuSiE: 단일효과의 합

**SuSiE**(Sum of Single Effects; Wang, Sarkar, Carbonetto & Stephens 2020)는 단일 인과 모형을 버리지 않고 **여러 개 쌓습니다**. 회귀계수 벡터를 $L$개의 **단일효과(single effect)** $b_l$의 합으로 쓰고, 각 $b_l$은 원소 하나만 0이 아닙니다. 각 단일효과는 앞 절의 단일 인과 fine-mapping을 하나씩 맡으며, 이것을 **단일효과회귀(single effect regression, SER)**라 합니다. 효과 $l$을 적합할 때는 나머지 효과들의 현재 적합값을 $y$에서 뺀 잔차를 씁니다. 효과 1부터 $L$까지 돌아가며 이를 반복하는 것이 **반복 베이즈 단계적 적합(iterative Bayesian stepwise selection, IBSS)**입니다. 전진 단계적 선택과 비슷하지만 앞서 고른 효과를 나중에 다시 고칠 수 있고, 각 효과가 SNP 하나가 아니라 SNP 위의 확률분포 $\alpha_l$을 갖습니다. 그래서 효과마다 신용집합이 하나씩 나옵니다.

::: {.callout-note collapse="true"}
## 수식으로 보기: SuSiE 모형, SER, IBSS

$$
y = \sum_{l=1}^{L} X b_l + e,\quad e \sim \mathcal{N}(0, \sigma^2 I_n),\qquad b_l = \gamma_l\,\beta_l,\quad \gamma_l \sim \text{Mult}(1, \pi),\quad \beta_l \sim \mathcal{N}(0, \sigma_{0l}^2)
$$
**SER.** 잔차 $r$에 대해 $\hat\beta_j = x_j^\top r / x_j^\top x_j$, $s_j^2 = \sigma^2 / x_j^\top x_j$이고 SNP별 베이즈 인자는 Wakefield ABF에서 $V = s_j^2$, $W = \sigma_0^2$로 둔 것과 **정확히 같습니다**. 그 다음
$$
\alpha_j = \frac{\pi_j \text{BF}_j}{\sum_k \pi_k \text{BF}_k},\qquad v_j = \left(\frac{1}{\sigma_0^2} + \frac{x_j^\top x_j}{\sigma^2}\right)^{-1},\qquad \mu_j = v_j\,\frac{x_j^\top r}{\sigma^2}
$$
이고 $\mu_j$, $v_j$는 SNP $j$가 그 효과를 맡을 때 효과 크기의 사후평균과 사후분산입니다. 효과 $l$의 사후평균 벡터는 $\bar b_l = \alpha_l \circ \mu_l$입니다.

**사전분산.** $\sigma_{0l}^2$는 $\log\sum_j \pi_j \text{BF}_j(\sigma_0^2)$를 최대화해 정하고, 0으로 둘 때보다 나은 게 없으면 0으로 둡니다. 쓰이지 않는 효과는 이렇게 저절로 꺼지므로 $L$은 인과 변이 수의 **상한**으로 넉넉히 잡으면 됩니다. **잔차분산**은 $\sigma^2 = \mathrm{E}\lVert y - \sum_l X b_l\rVert^2 / n$으로 갱신합니다. IBSS는 이 모형의 변분 근사를 좌표 상승(coordinate ascent)으로 최적화하는 것과 같습니다(Wang et al. 2020).

**요약.** SNP $j$의 전체 PIP는 적어도 한 효과가 $j$를 고를 확률 $\text{PIP}_j = 1 - \prod_l (1 - \alpha_{lj})$입니다. 효과 $l$의 95% 신용집합은 $\alpha_l$로 앞 절과 같이 만들고, 집합 안 SNP 쌍의 $|r|$ 최솟값인 **순도(purity)**가 0.5 미만이면 버립니다(susieR의 `min_abs_corr = 0.5`). 순도가 낮은 집합은 서로 무관한 SNP를 넓게 담은 집합이라 한 신호를 가리킨다고 보기 어렵습니다.
:::

## 실습: base R로 직접 구현

### (1) 단일효과회귀와 IBSS

`ser`는 위 수식을 그대로 옮긴 것입니다. `log_abf`를 그대로 재사용하는 점을 보십시오. `susie_ibss`는 효과마다 적합값 $X\bar b_l$을 열로 저장해 두고, 효과 $l$ 차례에 나머지 열의 합을 $y$에서 빼서 잔차를 만듭니다.

```{r}
#| label: ser-ibss
ser <- function(X, r, xtx, s2, prior_var = NULL, null_thr = 0.1) {   # 단일효과회귀 (X, r 는 중심화됨)
  p <- ncol(X); log_pi <- rep(-log(p), p)                              # 균등 사전확률 pi_j = 1/p
  xtr <- drop(crossprod(X, r)); bhat <- xtr / xtx; shat <- sqrt(s2 / xtx)
  if (is.null(prior_var)) {                                            # 사전분산 추정: log(sum pi_j BF_j) 최대화
    obj <- function(lv) log_sum_exp(log_pi + log_abf(bhat, shat, exp(lv)))
    opt <- optimize(obj, c(-15, 2), maximum = TRUE)
    s0 <- if (opt$objective > null_thr) exp(opt$maximum) else 0        # 개선이 작으면 효과를 끔
  } else s0 <- prior_var
  if (s0 == 0) return(list(alpha = exp(log_pi), mu = rep(0, p), mu2 = rep(0, p), s0 = 0))
  la <- log_pi + log_abf(bhat, shat, s0); alpha <- exp(la - log_sum_exp(la))
  post_var <- 1 / (1 / s0 + xtx / s2); mu <- post_var * xtr / s2      # SNP j가 맡을 때의 사후분산·사후평균
  list(alpha = alpha, mu = mu, mu2 = post_var + mu^2, s0 = s0)
}
susie_ibss <- function(X, y, L = 10, n_iter = 100, prior_var = NULL, update_s2 = TRUE, tol = 1e-4, null_thr = 0.1) {
  X <- scale(X, scale = FALSE); y <- y - mean(y); n <- nrow(X); p <- ncol(X); xtx <- colSums(X^2)
  alpha <- matrix(1 / p, L, p); mu <- mu2 <- matrix(0, L, p); s0 <- rep(0, L)
  s2 <- var(y); fit_l <- matrix(0, n, L)                               # fit_l[, l] = X %*% (alpha_l * mu_l)
  for (it in 1:n_iter) {
    alpha_old <- alpha
    for (l in 1:L) {
      r <- y - rowSums(fit_l[, -l, drop = FALSE])                      # 효과 l을 뺀 나머지로 만든 잔차
      f <- ser(X, r, xtx, s2, prior_var, null_thr)
      alpha[l, ] <- f$alpha; mu[l, ] <- f$mu; mu2[l, ] <- f$mu2; s0[l] <- f$s0
      fit_l[, l] <- X %*% (f$alpha * f$mu)
    }
    if (update_s2)                                                     # 기대 잔차제곱합 / n
      s2 <- (sum((y - rowSums(fit_l))^2) - sum(fit_l^2) + sum(alpha * mu2 * rep(xtx, each = L))) / n
    if (max(abs(alpha - alpha_old)) < tol) break
  }
  keep <- which(s0 > 1e-9)                                             # 꺼진 효과는 PIP 계산에서 제외
  pip <- if (length(keep)) 1 - apply(1 - alpha[keep, , drop = FALSE], 2, prod) else rep(0, p)
  list(alpha = alpha, mu = mu, prior_var = s0, sigma2 = s2, n_iter = it, pip = pip)
}
susie_cs <- function(fit, X, coverage = 0.95, min_abs_corr = 0.5) {    # 효과별 신용집합 + 순도 필터
  r_abs <- abs(cor(X)); out <- list()
  for (l in which(fit$prior_var > 1e-9)) {
    cs <- sort(credible_set(fit$alpha[l, ], coverage)); purity <- min(r_abs[cs, cs])
    if (purity >= min_abs_corr) out[[length(out) + 1]] <- list(effect = l, cs = cs, purity = purity)
  }
  out[!duplicated(lapply(out, function(o) o$cs))]                      # 같은 집합을 두 효과가 잡으면 하나만
}
```

susieR과 다른 선택은 다음과 같습니다. (1) $X$를 중심화만 하고 표준화하지 않아 사전분산이 대립유전자당 효과 척도에 걸립니다(susieR 기본은 `standardize = TRUE`). (2) 수렴은 $\alpha$의 최대 변화가 $10^{-4}$ 미만일 때로 판정합니다(susieR은 변분 하한 ELBO의 변화로 판정). (3) 사전분산을 켜는 문턱을 로그 주변가능도 개선 0.1로 두었습니다. susieR의 `check_null_threshold` 인자와 같은 역할이며 그 기본값은 0입니다. 문턱을 0으로 두면 SNP가 60개뿐인 이 좌위에서는 개선이 0.01도 안 되는 거의 꺼진 효과가 여럿 남고, 각각 $\alpha$가 60개 SNP에 고르게 퍼져 있어 모든 SNP의 PIP를 조금씩 올립니다(아래 (2)의 출력). SNP가 수천 개인 실제 좌위에서는 $1/p$이 작아 거의 드러나지 않습니다. 잔차분산 갱신은 susieR 기본(`estimate_residual_variance = TRUE`)과 같은 식입니다.

### (2) 태그 SNP 좌위에 적용

```{r}
#| label: susie-trap
#| fig-height: 7
fit <- susie_ibss(trap$X, trap$y, L = 10); cs_su <- susie_cs(fit, trap$X)
cat("반복", fit$n_iter, "회, sigma^2 =", round(fit$sigma2, 3), "| 추정된 사전분산:", signif(fit$prior_var, 2), "\n")
for (o in cs_su) cat(sprintf("효과 %d: 95%% 신용집합 {%s}, 순도 %.2f\n", o$effect, paste(o$cs, collapse = ", "), o$purity))
cat("SuSiE PIP  A, B, T:", round(fit$pip[c(snp_a, snp_b, snp_t)], 3), "\n")
f_1 <- susie_ibss(trap$X, trap$y, L = 10, n_iter = 1)                # 첫 반복에서 멈춘 적합
f_0 <- susie_ibss(trap$X, trap$y, L = 10, null_thr = 0)              # susieR 기본값처럼 문턱 0
cat("첫 반복 후 효과 1: SNP", which.max(f_1$alpha[1, ]), "alpha", round(max(f_1$alpha[1, ]), 2),
    "| 문턱 0: 켜진 효과", sum(f_0$prior_var > 0), "개, PIP 중앙값", round(median(f_0$pip), 3), "\n")
par(mfrow = c(3, 1), mar = c(4, 4, 2.5, 1))
causal_lines <- quote(abline(v = c(snp_a, snp_b), col = "#c0392b", lty = 2))   # 인과 SNP 위치 (막대 뒤에 그림)
plot(1:p, -log10(ss2$p), pch = 16, col = "grey60", ylim = c(0, 1.1 * max(-log10(ss2$p))), panel.first = eval(causal_lines),
     main = "주변 연관 (-log10 p), 세모 = 태그 T", xlab = "SNP", ylab = "-log10 p"); points(snp_t, -log10(ss2$p[snp_t]), pch = 17, col = "#2c7fb8", cex = 1.6)
plot(1:p, pip_abf, type = "h", lwd = 3, col = ifelse(1:p %in% cs_abf, "#2c7fb8", "grey60"), ylim = c(0, 1), panel.first = eval(causal_lines),
     main = "단일 인과 ABF의 PIP (파랑 = 95% 신용집합)", xlab = "SNP", ylab = "PIP")
cs_col <- rep("grey60", p); for (k in seq_along(cs_su)) cs_col[cs_su[[k]]$cs] <- c("#1a6e3c", "#2c7fb8", "grey30")[min(k, 3)]
plot(1:p, fit$pip, type = "h", lwd = 3, col = cs_col, ylim = c(0, 1), panel.first = eval(causal_lines),
     main = "SuSiE (L = 10)의 PIP (색 = 효과별 신용집합)", xlab = "SNP", ylab = "PIP")
```

빨간 점선이 인과 SNP입니다. $L=10$으로 시작했지만 효과 둘만 사전분산이 0이 아니고 나머지 여덟은 꺼졌습니다. 두 효과의 신용집합은 각각 {40}과 {22}로 인과 SNP를 정확히 하나씩 담고, 태그 T의 PIP는 0입니다. 과정도 흥미롭습니다. 첫 반복이 끝났을 때 효과 1은 가장 강한 T(31)에 $\alpha = 0.97$을 두고 있습니다. 반복이 거듭되며 효과 2가 A(22)를 점점 확실히 잡으면, A를 뺀 잔차에서는 T보다 B(40)가 더 잘 맞으므로 효과 1이 B로 옮겨 갑니다. 한 번 고른 SNP를 고칠 수 있다는 것이 전진 선택과의 차이입니다. 마지막 줄은 문턱을 susieR 기본값 0으로 둔 결과로, 거의 꺼진 효과 8개가 사전분산 0이 아닌 채 남아 $L=10$개가 모두 켜지고 PIP 중앙값이 0.12로 올라갑니다.

### (3) 20번 반복: SuSiE도 만능은 아니다

한 번의 성공은 우연일 수 있습니다. 시드만 바꿔 같은 설정을 20번 반복합니다.

```{r}
#| label: susie-rep
rep_res <- t(sapply(1:20, function(s) {
  d <- make_trap(seed = 1000 + s); pa <- pip_single(d$ss$beta_hat, d$ss$se); ca <- credible_set(pa)
  f <- susie_ibss(d$X, d$y, L = 10); cs <- susie_cs(f, d$X); in_cs <- function(j) any(sapply(cs, function(o) j %in% o$cs))
  c(abf_top_is_T = which.max(pa) == snp_t, abf_cs_has_causal = any(c(snp_a, snp_b) %in% ca),
    susie_n_cs = length(cs), susie_both = in_cs(snp_a) && in_cs(snp_b), susie_cs_has_T = in_cs(snp_t))
}))
print(colSums(rep_res))                                                # 20번 중 해당 사건의 횟수 (susie_n_cs는 합계)
```

단일 인과 ABF는 20번 중 14번 PIP 1위가 태그 T였고, 신용집합에 인과 SNP가 하나라도 든 경우는 9번뿐입니다. SuSiE는 14번 A와 B를 서로 다른 신용집합으로 찾았지만, 6번은 T 하나짜리 신용집합에 머물렀습니다. 태그 하나로도 두 효과의 합을 꽤 잘 설명하기 때문에 데이터가 두 설명을 잘 구분하지 못할 때도 있고, IBSS가 좌표 상승이라 국소 최적에 머물 때도 있습니다. SuSiE는 단일 인과 가정의 실패를 크게 줄이지만 없애지는 못합니다.

## 실습: 패키지로 풀기

CI 환경에 `susieR`이 없어 실행하지 않습니다. 실제 분석에서 쓰는 형태만 보입니다.

```{r}
#| eval: false
library(susieR)
fit_pkg <- susie(trap$X, trap$y, L = 10)          # 기본: X 표준화, 잔차분산·사전분산 추정, coverage 0.95
fit_pkg$sets                                      # 신용집합(cs), 순도(purity), coverage
susie_get_cs(fit_pkg, X = trap$X, coverage = 0.95, min_abs_corr = 0.5)
fit_pkg$pip                                       # = susie_get_pip(fit_pkg)
susie_plot(fit_pkg, y = "PIP")                    # 신용집합별로 색칠한 PIP 그림
fit_ref <- susie(trap$X, trap$y, L = 10, refine = TRUE)   # 국소 최적을 벗어나는 추가 탐색
# 요약통계(z)와 LD 행렬(R)만 있을 때: SuSiE-RSS (Zou et al. 2022)
z <- trap$ss$z; R <- cor(trap$X)
fit_rss <- susie_rss(z = z, R = R, n = n, L = 10)
estimate_s_rss(z, R, n = n)                       # z와 R의 불일치 정도 (0에 가까울수록 일관)
```

실무에서는 개인 수준 유전형보다 요약통계와 외부 LD 참조 패널(reference panel)로 fine-mapping하는 경우가 많습니다. 다중 인과 모형은 단일 인과 ABF와 달리 LD 행렬 $R$을 반드시 쓰며, 여기서 새로운 함정이 생깁니다. 대안 방법으로는 인과 SNP 조합을 확률적으로 탐색하는 FINEMAP(Benner et al. 2016)이 있고, 전체 방법의 개관은 Schaid, Chen & Larson(2018)의 리뷰가 좋습니다.

::: {.callout-warning}
**요약통계 fine-mapping의 네 가지 함정.** (1) **LD 불일치**: GWAS 표본과 참조 패널의 인구집단·표본이 다르면 $z$와 $R$이 서로 모순되고, 다중 인과 모형은 이 모순을 추가 인과 신호나 엉뚱한 신용집합으로 설명하려 합니다(Zou et al. 2022에서 논의). 가능하면 GWAS 표본 자체의 LD를 쓰고, `estimate_s_rss` 같은 진단을 확인합니다. (2) **대립유전자 방향**: $z$의 부호는 효과 대립유전자 기준입니다. 요약통계와 LD 패널의 코딩이 다르면 해당 SNP의 $z$ 부호를 뒤집어 맞춰야 하며, SNP 하나만 어긋나도 $z$와 $R$이 모순됩니다. (3) **$W$ 민감도**: $W$가 $V$보다 작거나 비슷하면 PIP와 신용집합이 크게 바뀝니다(연습문제 1). (4) **커버리지**: 95% 신용집합이 인과 변이를 95% 확률로 담는 것은 인과 수, 사전분포, LD가 모형대로일 때 이야기입니다. 위 태그 예제에서는 단일 인과 95% 신용집합이 인과 SNP를 하나도 담지 않았습니다.
:::

## 연습문제

### 문제 1. W가 PIP와 신용집합에 주는 영향

강한 LD 좌위(`loc_s`)에서 $\sqrt W$를 0.02, 0.05, 0.15, 0.5, 1로 바꿔 인과 SNP의 PIP와 95% 신용집합 크기를 구하십시오.

::: {.callout-note collapse="true"}
## 풀이

```{r}
#| label: ex1-w
ex1 <- t(sapply(c(0.02, 0.05, 0.15, 0.5, 1), function(w) {
  pp <- pip_single(ss$beta_hat, ss$se, w^2); c(sqrt_W = w, pip_causal = pp[causal], cs_size = length(credible_set(pp))) }))
print(round(ex1, 3)); cat("이 좌위의 V = se^2 중앙값:", signif(median(ss$se^2), 2), "\n")
```

이 좌위에서 $V = \text{se}^2$의 중앙값은 약 0.0016입니다. $\sqrt W = 0.02$($W = 0.0004$)처럼 $W$가 $V$보다 작거나 비슷하면 $r = W/(V+W)$가 작아 지수 $r z^2/2$가 눌리고 SNP 사이의 차이가 줄어 PIP가 평평해집니다. 인과 SNP의 PIP가 0.10, 신용집합이 34개까지 커집니다. $W \gg V$가 되면 $\text{ABF}_j \approx \sqrt{V_j/W}\,e^{z_j^2/2}$에서 $W$가 모든 SNP에 공통인 인자라 PIP의 분자와 분모에서 약분되므로, PIP가 $W$에 거의 무관해집니다(0.15 이상에서 0.62~0.65, 8~9개). 반면 이 좌위에 연관이 있는지를 묻는 ABF 자체의 크기는 여전히 $W$에 의존합니다.
:::

### 문제 2. LD 강도와 신용집합 크기

`make_locus`로 $\rho$를 0.5에서 0.998까지 바꾸며 시드 10개씩 반복하고, 평균 신용집합 크기, 신용집합이 인과 SNP를 담은 비율, 리드 SNP가 인과 SNP인 비율을 구하십시오.

::: {.callout-note collapse="true"}
## 풀이

```{r}
#| label: ex2-ld
rho_set <- c(0.5, 0.8, 0.9, 0.95, 0.98, 0.99, 0.995, 0.998)
ex2 <- t(sapply(rho_set, function(rho) rowMeans(sapply(1:10, function(s) {
  d <- make_locus(rho, seed = 500 + s); pp <- pip_single(d$ss$beta_hat, d$ss$se); cs <- credible_set(pp)
  c(cs_size = length(cs), covered = causal %in% cs, lead_is_causal = which.max(abs(d$ss$z)) == causal) }))))
print(data.frame(rho = rho_set, round(ex2, 2)))
plot(seq_along(rho_set), ex2[, "cs_size"], type = "b", pch = 16, col = "#1a6e3c", xaxt = "n", ylim = c(0, max(ex2[, "cs_size"]) + 1),
     main = "LD가 강할수록 신용집합이 커진다", xlab = "잠재 AR(1) 상관 rho", ylab = "평균 95% 신용집합 크기")
axis(1, at = seq_along(rho_set), labels = rho_set)
```

LD가 약한 좌위($\rho \le 0.95$)에서는 신용집합이 거의 항상 SNP 하나이고, $\rho$가 0.98을 넘으면서 커집니다. 커버리지(인과 SNP를 담은 비율)는 모든 $\rho$에서 유지되지만, 리드 SNP가 인과 SNP인 비율은 $\rho = 0.998$에서 10번 중 3번으로 떨어집니다. 이 모형이 맞는 한 신용집합은 커져서 불확실성을 표현하고, 리드 SNP 하나만 보고하면 그 불확실성이 사라집니다.
:::

### 문제 3. L = 1인 SuSiE는 단일 인과 ABF와 같은가

`susie_ibss`를 `L = 1`, `prior_var = 0.15^2`, `update_s2 = FALSE`로 `loc_s`에 적용해 $\alpha$를 `pip_single`의 PIP와 비교하십시오. 차이가 있다면 어디서 오는지 찾으십시오.

::: {.callout-note collapse="true"}
## 풀이

```{r}
#| label: ex3-l1
f1 <- susie_ibss(loc_s$X, loc_s$y, L = 1, prior_var = 0.15^2, update_s2 = FALSE)
pa <- pip_single(ss$beta_hat, ss$se, 0.15^2)                          # se_j: SNP별 잔차분산으로 계산
xtx <- colSums(scale(loc_s$X, scale = FALSE)^2)
pa_common <- pip_single(ss$beta_hat, sqrt(var(loc_s$y) / xtx), 0.15^2)   # se_j = sqrt(sigma^2 / x_j'x_j)
cat("최대 |alpha - PIP|: SNP별 se", signif(max(abs(f1$alpha[1, ] - pa)), 2),
    "| 공통 sigma^2 se", signif(max(abs(f1$alpha[1, ] - pa_common)), 2), "\n")
plot(pa, f1$alpha[1, ], pch = 16, col = "#1a6e3c", main = "L = 1 SuSiE 대 단일 인과 ABF",
     xlab = "단일 인과 ABF의 PIP", ylab = "SuSiE(L = 1)의 alpha"); abline(0, 1, col = "grey60", lty = 2)
```

거의 같지만 최대 0.04 차이가 납니다. `sumstats`의 $\text{se}_j$는 SNP마다 그 SNP로 회귀한 잔차분산을 쓰고, SER은 모든 SNP에 같은 $\sigma^2$(여기서는 $\mathrm{var}(y)$)를 씁니다. se를 $\sqrt{\sigma^2/x_j^\top x_j}$로 바꾸면 차이가 기계 정밀도 수준으로 사라집니다. 곧 SuSiE는 단일 인과 fine-mapping을 부품으로 삼아 $L$개 쌓은 모형이고, $L=1$이면 둘은 같은 모형입니다.
:::

## 정리

- p-value는 연관의 강도를 잴 뿐 인과 확률이 아닙니다. LD로 묶인 SNP들은 비슷한 p를 받으므로 fine-mapping은 증거를 SNP들 사이에 확률로 나눠야 합니다.
- Wakefield ABF는 $\hat\beta$, se만으로 계산하는 베이즈 인자로 $\log\text{ABF} = \tfrac12\log(1-r) + \tfrac12 r z^2$, $r = W/(V+W)$입니다. 같은 $z$라도 $n$과 $W$에 따라 값이 달라집니다.
- 단일 인과 가정 아래 $\text{PIP}_j = \text{ABF}_j/\sum_k \text{ABF}_k$이고 LD 행렬이 필요 없습니다. 95% 신용집합은 PIP 누적합으로 만들고, LD가 강할수록 커집니다.
- 인과 변이가 둘이면 단일 인과 모형은 두 번째 신호를 놓치거나 태그 SNP에 PIP를 몰아 줍니다. SuSiE는 단일효과를 $L$개 쌓아 IBSS로 적합하고, 효과별 신용집합과 순도로 신호를 나눕니다.
- 요약통계 fine-mapping에서는 LD 참조 패널 불일치, 대립유전자 방향, $W$ 민감도를 확인해야 하며, 신용집합의 커버리지는 모형 가정이 맞을 때만 보장됩니다.

## 다음 시간

W10에서는 **colocalization**을 다룹니다. GWAS 신호와 eQTL 신호가 같은 좌위에 겹쳐 있을 때, 두 형질이 정말 같은 인과 변이를 공유하는지 아니면 LD로 가까이 있는 서로 다른 변이인지를 묻습니다. 이번 주에 만든 `log_abf`와 `log_sum_exp`, 기호 $\hat\beta$, se, $V$, $z$, $W$를 그대로 가져가 두 형질의 단일 인과 fine-mapping을 결합한 다섯 가설의 사후확률을 계산합니다.

